ACORDAO-COMPLETO-2472339

ACÓRDÃO 1112/2021 ATA 16/2021 - PLENÁRIO

VISTO, relatado e discutido este acompanhamento, conduzido pela Secretaria de Fiscalização de Infraestrutura de Energia Elétrica para avaliar as ações fiscalizatórias realizadas entre 2017 e 2021 pela Agência Nacional de Energia Elétrica nos contratos de concessão das distribuidoras da Eletrobras privatizadas, então denominadas Amazonas Energia, Boa Vista Energia, Ceal, Cepisa, Ceron, Eletroacre e Celg-D.
ACORDAM os ministros do Tribunal de Contas da União, reunidos em sessão do plenário, diante das razões expostas pelo relator, com fundamento no art. 1º, inciso II, da Lei 8.443/1992 c/c o art. 241 do Regimento Interno deste Tribunal, em:
9.1. dar conhecimento deste acórdão à Agência Nacional de Energia Elétrica, ao Ministério de Minas e Energia, à Comissão de Infraestrutura do Senado Federal e à Comissão de Minas e Energia da Câmara dos Deputados, com a informação de que a íntegra do relatório e do voto que o fundamentam está disponível no endereço eletrônico www.tcu.gov.br/acordaos.
9.2. autorizar a SeinfraElétrica a dar continuidade a este acompanhamento.

Acompanhamento da fiscalização da Aneel nos contratos de concessão das antigas distribuidoras da Eletrobras, já privatizadas (Amazonas Distribuição, Boa Vista Energia, Ceal, Celg-D, Cepisa, Ceron e Eletroacre)

Agência Nacional de Energia Elétrica (Aneel) e Ministério de Minas e Energia (MME)

3. Interessado: Tribunal de Contas da União (TCU)

13.1. Ministros presentes: Ana Arraes (Presidente), Walton Alencar Rodrigues, Benjamin Zymler, Augusto Nardes, Aroldo Cedraz, Raimundo Carreiro, Vital do Rêgo e Jorge Oliveira (Relator).
13.2. Ministro-Substituto convocado: Augusto Sherman Cavalcanti.
13.3. Ministros-Substitutos presentes: Marcos Bemquerer Costa, André Luís de Carvalho e Weder de Oliveira.

ACORDAO-COMPLETO-2557013

Acórdão de Relação 7457/2022 - Primeira Câmara

Acórdão de Relação

Primeira Câmara

JORGE OLIVEIRA

Adoto como relatório a instrução elaborada pela Secretaria de Fiscalização de Infraestrutura de Energia Elétrica - SeinfraEletrica (peça 120) , que contou com a anuência dos dirigentes daquela unidade instrutiva:
"I. INTRODUÇÃO 
	Cuidam os autos de fiscalização, na modalidade acompanhamento, cujo objetivo é verificar a ação fiscalizatória realizada entre 2017 e 2021 pela Agência Nacional de Energia Elétrica (Aneel) nos contratos de concessão das distribuidoras da Eletrobras privatizadas (cujos nomes à época eram: Amazonas Energia, Boa Vista Energia, Ceal, Cepisa, Ceron, Eletroacre e Celg-D) , quanto aos parâmetros regulatórios aplicáveis e também àqueles definidos nos contratos firmados com os novos concessionários, bem como eventuais providências tomadas pelo Ministério de Minas e Energia (MME) e pela referida Agência no âmbito de sua competência referentes à regulação e à gestão dos novos contratos de concessão, avaliando os impactos no desempenho da prestação do serviço à população afetada e no valor das respectivas tarifas, e averiguando, de forma sistêmica, a sustentabilidade econômico-financeira das concessões, conforme determina o Acórdão 1199/2018-TCU-Plenário, de relatoria do Ministro José Múcio. 
De forma a facilitar a leitura, a estrutura deste relatório parcial de acompanhamento sobre o tema se encontra dividida em oito capítulos:
	a) Introdução, com aspectos gerais relativos à fiscalização.
	b) Visão geral do objeto, contendo breve histórico acerca das concessões de distribuição objeto de análise;
	c) Metodologia, com a descrição das técnicas utilizadas para obtenção das informações e de como essas informações foram organizadas para melhor compreensão do presente relatório; 
	d) Fiscalização da Aneel a respeito dos indicadores de desempenho, contendo a análise da atuação da Entidade Reguladora quanto aos aspectos concernentes à qualidade do serviço prestado pelas distribuidoras e à gestão econômico-financeira dessas empresas;
	e) Providências tomadas pela Aneel e pelo MME, no âmbito de suas competências, em relação à questão tarifária das concessionárias em exame, o que inclui as Revisões Tarifárias Extraordinárias (RTE) previstas para as distribuidoras recém-privatizadas (com exceção da Enel Goias, para a qual não há previsão contratual expressa de realização de RTE) ;
	f) Medidas tomadas pela Aneel e pelo MME atinentes à sustentabilidade econômico-financeira dos contratos de concessão das distribuidoras que são objeto deste acompanhamento, com avaliação sobre a possível necessidade de ajustes em políticas públicas estruturais para a manutenção da sustentabilidade das concessões do setor elétrico;
	g) Conclusão, contendo informações sobre os próximos passos a serem adotados na presente fiscalização; e 
	h) Proposta de encaminhamento, com as medidas sugeridas ao Relator a respeito da matéria.
II. VISÃO GERAL DO OBJETO 
Até a década de 1990, as distribuidoras em exame, cujas áreas de concessão alcançavam integralmente/parte dos Estados do Amazonas, Roraima, Alagoas, Piauí, Rondônia, Acre e Goiás, estavam sob o controle dos respectivos estados. Em face da impossibilidade de investimentos pelos governos estaduais nessas concessões e do nível de qualidade insatisfatório dos serviços prestados aos usuários, a União ajustou com os estados a chamada 'federalização' das distribuidoras, passando-as ao controle da Eletrobras, conforme previsto na Lei 9.619/1998, com o intuito inicial de melhorar as condições das empresas e das concessões para facilitar o processo de privatização. 
Dessa forma, planejou-se que a Eletrobras promovesse o saneamento mínimo dessas empresas, a fim de viabilizar a futura desestatização. 
Contudo, o processo de desestatização tardou a ser posto em prática, e a Eletrobras manteve-se responsável pela gestão dessas distribuidoras por longo período, ultrapassando vinte anos, em alguns casos. 
Durante esse período, a Estatal não conseguiu gerir satisfatoriamente as operações das empresas, devido a suas limitações para lidar com as características próprias do setor de distribuição de energia elétrica no Brasil: ambiente extremamente dinâmico e de alta capilaridade. 
Tal situação, como já destacado no relatório que subsidiou o mencionado Acórdão 1199/2018-TCU-Plenário, levou as empresas a incorrerem em custos operacionais e perdas de energia elétrica superiores à sua cobertura tarifária, estabelecida regulatoriamente pela Aneel, o que foi objeto de exame pelo Tribunal em reiteradas ocasiões, a exemplo dos Acórdãos 2.253/2015, 625/2016, 1.868/2016 e 1.126/2017, todos apreciados pelo Plenário e de Relatoria do Ministro José Múcio. Nesses julgados é retratada a baixa qualidade do serviço prestado aos usuários dessas áreas de concessão, bem como a insustentabilidade econômico-financeira das empresas em face de ineficiências operacionais e de gestão.
Os déficits recorrentes ocasionados pelo fato de os dispêndios das distribuidoras terem se mostrado superiores às respectivas receitas tarifárias consumiu a geração de caixa dessas companhias, as quais, sem recursos financeiros suficientes, se viram em situação de total incapacidade para fazerem os investimentos necessários à manutenção da qualidade mínima exigida pela Aneel e, também, para diminuir as indesejáveis perdas de energia. 
O descumprimento dos padrões regulatórios de qualidade e a piora das perdas deterioraram ainda mais a capacidade de gerar caixa das empresas, em razão das compensações financeiras aos consumidores e do aumento da diferença entre a cobertura tarifária e o valor das perdas.
Esse quadro, marcado pela baixa qualidade dos serviços prestados, perdas de energia superiores a limites razoáveis e situação financeira deteriorada, levou a um ciclo contínuo em que as distribuidoras acumulavam prejuízos bilionários anuais para a Eletrobras e, por fim, ao processo de desestatização dessas empresas. 
Deve-se registrar, ainda, que o processo de desestatização da Celg-D (ver TC 017.365- 2015-5) ocorreu de forma independente dos processos das outras seis distribuidoras (ver TC Processo 035.916-2016-8) , com uma defasagem temporal de cerca de dois anos. O leilão de venda da Celg-D aconteceu em novembro de 2016, enquanto os leilões das demais empresas foram realizados somente em 2018, conforme apresentado na Tabela 1, a seguir. 
Tabela 1 - Resultado da alienação das ações das distribuidoras
	Data do Leilão
	Data do Contrato
	Distribuidora
	Vencedor do Leilão
	Nome da Distribuidora pós-privatização 

	30/11/2016
	  19/4/2017
	Celg-D
	Enel Brasil S.A.
	Enel Goiás 

	26/7/2018
	18/10/2018
	Cepisa
	Equatorial Energia S.A.
	Equatorial Piauí

	30/8/2018
	30/10/2018
	Ceron
	Energisa S.A.
	Energisa Rondônia 

	30/8/2018
	  7/12/2018
	Eletroacre
	Energisa S.A.
	Energisa Acre

	30/8/2018
	  11/12/2018
	Boa Vista Energia
	Consórcio Oliveira Energia - Atem
	Roraima Energia

	10/12/2018
	  11/4/2019
	Amazonas Energia
	Consórcio Oliveira Energia - Atem
	Amazonas Energia (AmE) 

	28/12/2018
	  19/3/2019
	Ceal
	Equatorial Energia S.A.
	Equatorial Alagoas

Fonte: TC Processo 035.916-2016-8, TC Processo 017.365-2015-5 e endereço eletrônico: www.aneel.gov.br/contratos-de-distribuicao.
Isto posto, no âmbito do TC Processo 035.916-2016-8, foi prolatado o Acórdão 1199/2018-TCU-Plenário, o qual, em seu item 9.9, trouxe o seguinte comando:
9.9. Determinar à Secretaria-Geral de Controle Externo que planeje fiscalizações periódicas com o objetivo de verificar o cumprimento pela Agência Nacional de Energia Elétrica e pelo Ministério de Minas e Energia das medidas de sua competência referentes à regulação e à gestão dos novos contratos de concessão decorrentes das privatizações em exame.  
Em atendimento à determinação do Tribunal, foi autuado o presente processo de acompanhamento que, nesta instrução, analisa as ações fiscalizatórias da Aneel relativas aos indicadores de desempenho incluídos nos contratos de concessão das distribuidoras de energia desestatizadas; as providências que têm sido tomadas pela Aneel e pelo MME relativas às tarifas dos serviços prestados por essas concessionárias; e as medidas tomadas pela Aneel e pelo MME atinentes à sustentabilidade econômico-financeira dos contratos de concessão das distribuidoras de energia elétrica privatizadas no período entre 2017 e 2019 (conforme datas de assinaturas dos contratos) .
III. METODOLOGIA
Com o objetivo de coletar informações necessárias à realização deste exame técnico, foram encaminhados Ofícios de Requisição à Aneel e ao MME, cujos conteúdos são apresentados nos paragráfos seguintes. 
Por meio do Ofício 1-137/2020-TCU/SeinfraElétrica (peça 27) , de 23/7/2020, foram solicitadas à Aneel informações acerca da evolução dos valores das tarifas das distribuidoras, a lista dos normativos homologatórios e das notas técnicas que embasaram as alterações tarifárias, bem como a descrição da metodologia aplicada às respectivas análises empreendidas pela Agência. Além disso, foram requisitados os processos autuados pela Aneel para avaliar os reajustes e revisões tarifárias.  
Quanto aos indicadores econômico-financeiros e de qualidade das distribuidoras, foram pedidos os normativos que definem as metodologias aplicadas e os processos autuados para avaliação desses índices. 
Finalmente, o ofício indicou a necessidade de envio ao Tribunal dos contratos de concessão firmados pelas distribuidoras, como também normas gerais e legislação pertinentes.
Em resposta à requisição, a Aneel encaminhou o Ofício 82/2020-AIN/ANEEL, no qual foram trazidos aos autos os esclarecimentos e as informações solicitadas (peça 14) .
Por seu turno, por intermédio do Ofício 2-137/2020-TCU/SeinfraElétrica, de 21/8/2020, foram requisitadas informações ao MME sobre as providências tomadas visando à desoneração de tarifas das distribuidoras, inclusive aquelas com o objetivo de reduzir os impactos dos aumentos tarifários decorrentes dos processos de revisões tarifárias extraordinárias (peça 28) .
A resposta do MME ao Tribunal foi encaminhada mediante o Ofício 310/2020/SE-MME, de 15/9/2020, e seus respectivos anexos (peças 25, 20-24 e 26) .
Nesta etapa do acompanhamento, são analisadas as informações encaminhadas pela Aneel em resposta a requisições da equipe de auditoria, as quais incluem aquelas disponíveis nos processos autuados eletronicamente pela Agência, e pelo MME, subdivididas em três temas principais, em função das seguintes questões de auditoria, elaboradas na etapa de planejamento do presente trabalho: 
	(i) as ações fiscalizatórias da Aneel relativas aos indicadores de desempenho (de qualidade e econômico-financeiros) , incluídos nos contratos de concessão das distribuidoras de energia desestatizadas entre os anos de 2017 e 2019 (conforme datas de assinaturas dos contratos) , são eficazes e tempestivas?; 
	(ii) as providências que têm sido tomadas pela Aneel e pelo MME em relação às tarifas praticadas pelas distribuidoras privatizadas (inclusive quanto às Revisões Tarifárias Extraordinárias solicitadas pelas distribuidoras de energia elétrica que foram desestatizadas entre 2017 e 2019) são suficientes para assegurar que as tendências de aumento das tarifas dos serviços prestados por essas concessionárias sejam compatíveis com as tendências de aumento de suas respectivas regiões geográficas?; e 
	(iii) as medidas de competência da Aneel e do MME têm se mostrado suficientes para que os contratos de concessão das distribuidoras de energia elétrica privatizadas no período de 2017 a 2019 apresentem sustentabilidade econômico-financeira, de forma a permitir-lhes a prestação de serviços aos consumidores em patamares de desempenho consonantes com as previsões contratuais e regulatórias e com tendências de aumentos de tarifas compatíveis com as tendências de aumentos de suas respectivas regiões geográficas?
Vale ressaltar que as ações empreendidas pela Aneel e pelo MME, objeto do presente processo, foram impactadas pela crise gerada pela pandemia da Covid-19 no Setor Elétrico Brasileiro. Para acompanhar as ações governamentais voltadas para todo o Setor Elétrico Brasileiro decorrentes especificamente das necessidades de resposta à crise provocada pela pandemia da Covid-19, foi autuado o TC Processo 016.791/2020-7.
Adicionalmente, é oportuno destacar que a presente instrução comporta informações de dois tipos: (i) predominantemente descritivas, que são aquelas relativas aos conceitos técnicos e metodologias, bem como aos processos de fiscalização autuados especificamente pela Aneel para os temas tratados no exame em tela, as quais fazem parte dos Anexos I a IV deste relatório; e (ii) predominantemente analíticas, que correspondem às avaliações realizadas por esta Unidade Técnica a respeito dos processos de fiscalização da Aneel e das providências tomadas pelo MME, encontrando-se dispostas diretamente no corpo deste relatório.
IV. FISCALIZAÇÃO DA ANEEL A RESPEITO DOS INDICADORES DE DESEMPENHO DAS DISTRIBUIDORAS
Preliminarmente, importa registrar que, segundo o Decreto 8.461/2015, responsável por regulamentar a Lei 12.783/2013, a qual dispõe sobre as concessões de geração, transmissão e distribuição de energia elétrica e outros, os indicadores de desempenho das distribuidoras foram divididos em dois aspectos: (i) eficiência com relação à qualidade do serviço prestado; e (ii) eficiência com relação à gestão econômico-financeira.
De acordo com o art. 1 do referido decreto, a primeira dimensão deverá ser aferida por meio de indicadores que considerem a frequência e a duração média das interrupções do serviço público de distribuição de energia elétrica, enquanto a segunda deverá ser conferida por meio de indicadores que apurem a capacidade da concessionária de honrar seus compromissos econômico-financeiros de maneira sustentável.
Desse modo, a análise do presente tópico está dividida nessas duas vertentes, haja vista que, de acordo com o normativo e respectivos contratos de concessão, as distribuidoras devem atender duas diferentes obrigações: (i) cumprir parâmetros mínimos de qualidade do serviço; e (ii) honrar seus compromissos econômicos e financeiros. 
Nesses casos, são apresentados alguns destaques dos relatórios das avaliações e fiscalizações realizadas pela Aneel, fazendo as remissões pertinentes aos anexos desta instrução em que se encontram descritas as ações da Entidade Reguladora, para, em seguida, ser examinada a sua atuação.
Posteriormente, é abordado o impacto da aprovação da Medida Provisória 998/2020, convertida na Lei 14.120/2021, sobre os indicadores de desempenho das distribuidoras privatizadas, mais especificamente quanto aos indicadores econômico-financeiros. Cumpre informar que, entre os principais objetivos de tal iniciativa, constavam preservar o fluxo de pagamentos do setor elétrico diante da crise da pandemia da Covid-19, bem como diminuir as pressões de aumentos de tarifas para o consumidor, no ano de 2020, conforme destacado na Exposição de Motivos Interministerial (EMI) 00038/2020 MME ME MCTI, que acompanhou a MP.
IV.1. Atuação da Aneel quanto aos indicadores de qualidade do serviço prestado pelas distribuidoras
Mediante o Ofício 82/2020-AIN/ANEEL, a Agência afirmou que os indicadores de qualidade dos servic¿os prestados pelas distribuidoras sa¿o divididos em te¿cnicos e comerciais e apontou os normativos que os regem (pec¿a 14, p. 7) .
Os indicadores te¿cnicos esta¿o diretamente relacionados a¿ qualidade do fornecimento de energia ele¿trica, sendo diferenciados ainda em qualidade do servic¿o e qualidade do produto. Aqueles referentes a¿ qualidade do servic¿o sa¿o denominados tambe¿m de indicadores de continuidade, os quais visam medir a durac¿a¿o e a freque¿ncia das interrupc¿o¿es do fornecimento. Ja¿ os indicadores da qualidade do produto objetivam aferir o ni¿vel da tensa¿o da rede ele¿trica e outras grandezas, como harmo¿nicos. 
Os indicadores te¿cnicos esta¿o definidos no Mo¿dulo 8 - Qualidade da Energia Ele¿trica do Prodist - Procedimentos de Distribuic¿a¿o de Energia Ele¿trica no Sistema Ele¿trico Nacional.
Os indicadores comerciais se relacionam com a qualidade do atendimento ao consumidor, verificando aspectos como o Atendimento Telefo¿nico, o Atendimento a¿s Reclamac¿o¿es e os Prazos de Atendimento aos Servic¿os demandados.
A principal norma que versa sobre os indicadores comerciais e¿ a Resoluc¿a¿o Normativa  414/2010. (grifos nossos) 
Na mesma resposta, a Aneel disponibilizou os números dos processos autuados especificamente para cada uma das distribuidoras objeto do presente exame, nos quais realiza a avaliação dos referidos indicadores de qualidade (pec¿a 14, p. 10) .
IV.1.1 Metodologia aplicada pela Aneel para avaliação dos indicadores de qualidade
Segundo a Aneel, apo¿s a privatizac¿a¿o das empresas de distribuic¿a¿o pertencentes ao Grupo Eletrobras, as concessionárias foram comunicadas (exceto a Enel Goias, cujo processo segue um curso distinto) , a respeito do ini¿cio do acompanhamento da evoluc¿a¿o da prestac¿a¿o do servic¿o nas respectivas concesso¿es (exemplo à peça 33) . 
Nesses documentos, foi solicitado o encaminhamento do diagno¿stico sobre os aspectos a seguir, assim como o cronograma de ac¿o¿es e obras a serem adotadas para sanarem os principais problemas identificados (pec¿a 14, pp. 8-9) :
a) qualidade da apurac¿a¿o dos indicadores de continuidade e conformidade, de servic¿os comerciais, de teleatendimento e de Seguranc¿a do Trabalho e da Populac¿a¿o: apresentar informac¿o¿es sobre a confiabilidade de cada processo de apurac¿a¿o, a obtenc¿a¿o das certificac¿o¿es exigidas e a existe¿ncia de passivos quanto ao pagamento de compensac¿o¿es aos consumidores em anos anteriores; 
b) qualidade e estrutura do teleatendimento e dos postos de atendimento presenciais: apresentar informac¿o¿es sobre o dimensionamento das centrais de teleatendimento e dos postos de atendimento presencial, bem como sobre a capacitac¿a¿o de atendentes; 
c) qualidade da gesta¿o dos pedidos de servic¿os comerciais: informar se ha¿ procedimentos e sistemas para gesta¿o e acompanhamento das solicitac¿o¿es de servic¿os comerciais;
d) servic¿os comerciais pendentes (quantitativo por tipologia) : informar por tipologia, passivo de solicitac¿o¿es de servic¿os comerciais na¿o atendidos e tempo me¿dio de pende¿ncia; 
e) tratamento de reclamac¿o¿es (quantitativo por tipologia) : informar por tipologia, passivo de reclamac¿o¿es sem soluc¿a¿o e tempo me¿dio de pende¿ncia; 
f) ni¿vel de perdas na¿o te¿cnicas: apresentar diagno¿stico que detalhe o ni¿vel de perdas na¿o te¿cnicas, bem como as principais causas; 
g) situac¿a¿o dos ativos: diagnosticar a obsolesce¿ncia e a situac¿a¿o da manutenc¿a¿o dos ativos;
h) inadimple¿ncia setorial: apresentar o ni¿vel de inadimple¿ncia da distribuidora relacionado a¿ compra de energia, aos custos de transmissa¿o, a¿s multas aplicadas pela ANEEL, dentre outros; 
i) Contratos do Uso do Sistema de Transmissa¿o - Cust: apresentar diagno¿stico de adequac¿a¿o dos Montantes do Uso do Sistema de Transmissa¿o - Must, contratados para atendimento ao mercado;
j) situac¿a¿o econo¿mico-financeira: apresentar o panorama da situac¿a¿o econo¿mico-financeira da distribuidora, englobando custos operacionais; 
k) situac¿a¿o das indenizac¿o¿es relativas a¿s incorporac¿o¿es de redes particulares: informar o passivo de indenizac¿o¿es a serem realizadas. 
A Agência informou, ainda, que o acompanhamento tem sido realizado por meio de reunio¿es ao fim de cada trimestre, abrangendo os seguintes to¿picos (pec¿a 14, p. 9) :
a) andamento das ac¿o¿es realizadas;
b) evoluc¿a¿o mensal histo¿rica, desde jan/2018, dos indicadores relacionados a:
1) continuidade: DECi e FECi;
2) seguranc¿a do trabalho e da populac¿a¿o;
3) prazo de atendimento aos servic¿os comerciais, por tipologia;
4) estoque de servic¿os comerciais pendentes de atendimento, por tipologia; 
5) teleatendimento (INS, IAb e ICO) ;
6) ni¿vel de perdas na¿o te¿cnicas por BT;
7) reclamac¿o¿es (quantidade por tipologia) .
c) dados relativos a¿s compensac¿o¿es por violac¿a¿o aos indicadores de continuidade individuais e aos de tensa¿o em regime permanente das medic¿o¿es amostrais, as quais sera¿o convertidas em investimentos na a¿rea de concessa¿o. 
Nesse sentido, a peça 34 exemplifica registro de reunia¿o entre a Superintendência de Fiscalização do Serviços de Eletricidade (SFE) da Aneel e representantes de uma das concessionárias.
Para o tema continuidade, a Aneel registrou que os indicadores de acompanhamento também incluiriam DEC (Duração Equivalente de Interrupção por Unidade Consumidora) e FEC (Frequência Equivalente de Interrupção por Unidade Consumidora) regulatórios globais e dos conjuntos de unidades consumidoras, também citados neste relatório como conjuntos elétricos (agrupamento de unidades consumidoras, de uma mesma área de concessão de distribuição, definido pela concessionária ou permissionária e aprovado pela Aneel, podendo abranger parte, todo ou mais de um município) . Ademais, quanto às reclamações, passou a ser avaliado o QRT (reclamações totais na Aneel) , levando também em consideração as diversas tipologias (pec¿a 34, pp. 2-3) .
De acordo com a Aneel (pec¿a 14, p. 9) , ja¿ haviam sido realizadas com as empresas Amazonas Energia, Roraima Energia, Energisa Acre, Energisa Rondo¿nia, Equatorial Piaui¿ e Equatorial Alagoas quatro reunio¿es de acompanhamento, as quais ocorreram nos seguintes meses: agosto/2019, novembro/2019, fevereiro/2020 e maio/2020. 
Conforme apontado pela Agência Reguladora (pec¿a 14, p. 9) , foram previstas ac¿o¿es de fiscalizac¿a¿o in loco, as quais tinham o objetivo de avaliar e orientar as empresas quanto a¿ conformidade dos procedimentos executados aos regulamentos setoriais, em atenção a¿ disposição prevista nas Disposições Transitórias, da Cláusula Vigésima, Subcláusula Quarta dos Contratos de Concessão (a exemplo do Contrato de Concessão 1/2019, firmado pela Amazonas Energia - pec¿a  35, pp. 21-22) .
Segundo esse dispositivo, haveria um período de care¿ncia de vinte e quatro meses, durante o qual as fiscalizações da Aneel não resultariam em penalidades, com exceção dos casos em que as determinações de sua Diretoria não fossem cumpridas. Essas fiscalizações buscariam avaliar os procedimentos realizados pela distribuidora e apontar eventuais situac¿o¿es de discorda¿ncia em relac¿a¿o ao arcabouc¿o regulato¿rio, com o objetivo de alcançar a regularização de seus procedimentos e aperfeiçoar o serviço prestado pela distribuidora. Teriam, portanto, caráter orientativo.  
A Agência asseverou que, ate¿ o momento de sua resposta, haviam sido realizadas duas ac¿o¿es fiscalizatórias, sendo a primeira na Energisa Rondo¿nia e a segunda na Amazonas Energia. Em func¿a¿o da pandemia de Covid-19, as ac¿o¿es nas demais empresas haviam sido postergadas para o segundo semestre de 2020 (pec¿a 14, p. 9) . 
Cumpre ressaltar que a entidade reguladora indicou às distribuidoras a possibilidade de instruc¿a¿o de processos punitivos pela SFE, no caso de descumprimento de determinac¿o¿es feitas pela Diretoria da Aneel, a título do disposto no Registro de Reunia¿o 2/2020-SFE/Aneel, referente à reunião entre representantes da Aneel e da AmE, realizada em 14/11/2019 (pec¿a 36, p. 2) . 
Já no que concerne ao processo da Enel Goia¿s, foram seguidas, de forma geral, as disposições contidas na Resoluc¿a¿o Normativa 846/2019, a qual aprova procedimentos, parâmetros e critérios para a imposição de penalidades aos agentes do setor de energia elétrica e dispõe sobre diretrizes gerais da fiscalização da Agência, além de abordar a possibilidade de a entidade reguladora firmar planos de resultados para melhoria de desempenho.
IV.1.2 Diagno¿sticos apresentados pela Aneel para as distribuidoras privatizadas
Os processos de fiscalização que se encontram em estágio mais avançado são o da AmE e o da Energisa Rondo¿nia, os quais já apresentam os relatórios de análise relativos às inspeções sobre a qualidade dos serviços prestados realizadas nas respectivas distribuidoras. 
Verifica-se que o diagnóstico da Aneel para todas as distribuidoras recém-privatizadas, exceto Enel Goiás, teve como pontos em comum: (i) problemas na apuração dos indicadores de qualidade DEC e FEC; e (ii) aumento expressivo do nu¿mero de reclamações na Aneel (indicador QRT) .
Já no caso da Enel Goiás, a Agência explicou que se trata de um caso diferente das demais distribuidoras analisadas no presente trabalho, pois o acompanhamento quanto ao seu desempenho e¿ efetuado desde 2015, por meio do Plano de Resultados (pec¿a 14, p. 10) . 
Como o resultado do tal plano foi considerado insatisfatório, foram realizadas duas ac¿o¿es de fiscalização que redundaram na emissão de Autos de Infração contra a distribuidora. Adicionalmente, como medida para buscar a recuperação da qualidade do serviço prestado pela concessionária, foi pactuado um Plano Emergencial, acompanhado mensalmente pela Agência e que envolve, entre outros aspectos, a melhoria dos indicadores de continuidade contratuais e dos conjuntos e a redução das reclamações dos consumidores (pec¿a 14, p. 10) .
Assim, o exame em tela recaiu sobre os documentos denominados Registros de Reunião, exceto para o caso da Enel Goiás, os quais mostram a visão consolidada da Aneel sobre as reuniões de monitoramento com as distribuidoras e se encontram descritos no Anexo I desta instrução.
Por seu turno, as análises para a Enel Goiás baseiam-se na documentação do Anexo II, que descreve a atuação da Aneel na avaliação: (i) dos Planos de Resultados; (ii) do Plano Emergencial; e (iii) do novo Plano de Resultados relativo ao ciclo 2020-2021.
IV.1.3 Análise da atuação da Aneel quanto aos indicadores de qualidade do serviço prestado pelas distribuidoras
IV.1.3.1 Limites regulatórios e limites contratuais
Inicialmente, é oportuno mencionar que, com o intuito de manter a qualidade na prestação do serviço público de distribuição de energia elétrica, a Aneel exige que as concessionárias mantenham um padrão de continuidade. Diante desse panorama, edita limites para os indicadores coletivos de continuidade, como o DEC (Duração Equivalente de Interrupção por Unidade Consumidora) e o FEC (Frequência Equivalente de Interrupção por Unidade Consumidora) , conforme definido no Módulo 8 dos Procedimentos de Distribuição - Prodist.
Esses indicadores são apurados pelas distribuidoras e enviados periodicamente para a Aneel para verificação da continuidade do serviço prestado. Representam, respectivamente, o tempo e o número de vezes que uma unidade consumidora ficou sem energia elétrica para o período considerado (mês, trimestre ou ano) , permitindo que a Agência avalie a continuidade da energia oferecida à população.
Vale esclarecer que, conforme o caso, os limites dos indicadores DEC e FEC estarão definidos nos próprios contratos de concessão ou serão determinados por normativo da Aneel. 
A Aneel destaca que a principal consequência relacionada ao descumprimento dos limites contratuais é a possibilidade de abertura de um processo de caducidade da concessão, ao passo que o descumprimento dos limites regulatórios pode levar a compensações financeiras e redundar na aplicação de penalidades pela Aneel (peça 37, p. 2) .
Desse modo, a análise empreendida neste tópico terá duas subdivisões, tendo em vista que: (i) os contratos de concessão das distribuidoras recém-privatizadas, com exceção da Enel Goiás, não apresentaram limites para esses indicadores, os quais foram determinados exclusivamente pela Aneel; e (ii) o contrato de concessão da Enel Goiás contém os limites para tais indicadores, além de se submeter aos indicadores regulatórios convencionais.
Cumpre ressaltar, ainda, que os indicadores DEC e FEC podem ser segregados em: (i) DECi e FECi, que correspondem a interrupções de origem interna ao sistema de distribuição; e (ii) DECx e FECx, devido a interrupções de origem externa ao sistema de distribuição. 
Nos contratos de concessão dos quais esses indicadores constam expressamente, como no caso da Enel Goiás, são estabelecidos limites para DECi e FECi, ou seja, referente a apuração desses indicadores em razão de interrupções de origem interna ao sistema de distribuição (pec¿a 38, p. 26; e pec¿a 47, p. 3) . 
III.1.3.2 Distribuidoras recém-privatizadas, exceto Enel Goiás
Convém salientar que, no tocante às distribuidoras recém-privatizadas, com exceção da Enel Goiás, a flexibilização insculpida nos contratos de concessão quanto à realização de fiscalizações de natureza pedagógica, sem possibilidade de aplicação de penalidades em um prazo de 24 meses após a assinatura dos contratos, obrigou a Aneel a alterar seus procedimentos de fiscalização a respeito do desempenho dessas concessionárias. As penalidades somente seriam aplicáveis no caso de descumprimento de determinações feitas pela Diretoria da Aneel.
Como visto no tópico IV.1.2 e no Anexo I, os diagnósticos das análises realizadas pela Aneel destacaram problemas em dois pontos em comum para todos os processos autuados: (i) apuração dos indicadores de qualidade DEC e FEC; e (ii) aumento expressivo do nu¿mero de reclamações na Aneel (indicador QRT) , sobretudo após a troca de controle das concessionárias.
Na seque¿ncia, são destacados os principais aspectos que foram constatados nos diagnósticos apresentados pela Aneel.
IV.1.3.2.1 Possibilidade de instruc¿a¿o de processos punitivos e realização de ações de fiscalização
Em alguns casos, como pode ser observado nos processos relativos à AmE e à Roraima Energia, a SFE, conforme previsão contratual, ressaltou a possibilidade de instruc¿a¿o de processos punitivos, no caso de descumprimento de determinac¿o¿es feitas pela Diretoria da Aneel, conforme previsto nos respectivos contratos de concessa¿o (pec¿a 36, p. 2; pec¿a 39, p. 2; pec¿a 40, p. 2; e pec¿a 41, p. 2) .
Ainda em relação a essas empresas, a SFE recomendou ac¿a¿o de fiscalizac¿a¿o em campo com o objetivo de verificar a apurac¿a¿o e ca¿lculo dos indicadores de continuidade. Em caso de manutenc¿a¿o da não observância dos limites regulatórios estabelecidos para os indicadores monitorados, recomendou a instruc¿a¿o de processo especi¿fico para obtenc¿a¿o de Determinac¿a¿o da Diretoria da Aneel visando a¿ regularizac¿a¿o do assunto (pec¿a 36, p. 3; pec¿a 39, p. 3; pec¿a 40, p. 3; e pec¿a 41, p. 4) . 
Nesse contexto, vale esclarecer que, de acordo com os registros de reuniões entre a Agência e as concessionárias descritos no Anexo I, além das reuniões trimestrais, algumas ações de fiscalização haviam sido realizadas recentemente ou estavam previstas para acontecerem num futuro próximo. 
Portanto, mesmo com suas limitações, verifica-se que a Entidade Reguladora já buscou alertar as distribuidoras a respeito das consequências advindas de uma eventual manutenção de não regularização dos indicadores de continuidade avaliados, que poderiam ensejar a abertura de processos punitivos, e tem programado ações fiscalizatórias para averiguar a gestão das concesssionárias.
IV.1.3.2.2 Ausência de definição dos limites para os indicadores de qualidade nos contratos de concessão 
Tendo em vista o que foi apontado no subtópico IV.1.3.1, outro ponto a ser abordado no exame em tela alude ao fato de que os contratos de concessão das distribuidoras recém-privatizadas, com exceção da Enel Goiás, não contêm indicadores de qualidade contratuais. Já os limites aceitáveis para os indicadores regulatórios são definidos durante as revisões tarifárias (pec¿a 37, p. 2) .
Faz-se necessário observar que, na documentação analisada, não restou claro o fato de os contrato das seis distribuidoras privatizadas não conter os indicadores de qualidade que deveriam ser fiscalizados, uma vez que: (i) já estavam dispostos nos contratos de concessão originais de cada distribuidora (Anexo III dos Contratos de Concesso¿es originais de cada distribuidora, tendo todos eles sido assinados no ano de 2001 - pec¿a 14, pp. 11-12) ; e (ii) o contrato de concessão firmado entre Poder Concedente e Enel-GO apresentava os indicadores DECi e FECi e seus respectivos limites.
Os contratos das seis distribuidoras apresentam formato bastante similar e todos eles ressaltam a obrigatoriedade de a concessionária cumprir os padrões de qualidade que seriam estabelecidos pela Aneel, o que também atende ao Decreto 8.461/2015, contudo sem promover transparência e publicidade. Como exemplo, compulsa-se o Contrato de Concessão 1/2019, firmado pela Amazonas Energia (pec¿a 35, pp. 4-5) :
'CLÁUSULA SEGUNDA- CONDIÇÕES DE PRESTAÇÃO DO SERVIÇO PÚBLICO
 (...) 
Subcláusula Sexta - A DISTRIBUIDORA se compromete a respeitar os padrões de qualidade estabelecidos pela ANEEL. 
Subcláusula Sétima - O descumprimento de padrões de qualidade estabelecidos pela ANEEL poderá obrigar a DISTRIBUIDORA a compensar os usuários pela má qualidade da prestação do serviço de distribuição, conforme regulação da ANEEL, sem prejuízo da aplicação das penalidades previstas.' (grifos acrescidos) 
Cabe salientar que o Decreto 8.461/2015, que regulamentou a prorrogação das concessões de distribuição de energia elétrica, assim dispôs no que concerne às cláusulas que devem estar contidas nos contratos de concessão:
'Art. 2º A Aneel definirá a minuta do contrato de concessão ou do termo aditivo que contemplará as condições previstas neste Decreto.
Parágrafo único. O contrato de concessão ou o termo aditivo deverão conter cláusulas que:
I - assegurem a sustentabilidade econômico-financeira das concessionárias e especifiquem diretrizes para o fortalecimento da governança corporativa e parâmetros mínimos de indicadores econômico-financeiros, inclusive de obrigação de aporte de capital por parte dos controladores; e
II - estabeleçam mecanismos visando à eficiência energética e à modernização das instalações.' (grifos acrescidos) 
Nesta senda, verifica-se que o decreto determina que os contratos especifiquem os indicadores econômico-financeiros e não aborda o tema referente aos indicadores de qualidade.
Não obstante, tendo em vista a Lei 12.527/2011, conhecida como Lei de Acesso à Informação, a qual descreve, em seu art. 4º, inciso IV, o conceito de disponibilidade como a qualidade da informação que pode ser conhecida e utilizada por indivíduos, equipamentos ou sistemas autorizados, bem como os princípios da transparência e da publicidade, constata-se que, no caso concreto, a atualização dos indicadores de qualidade a serem fiscalizados, expressa nos termos contratuais, seria considerada uma boa prática. 
Isto posto, a Aneel foi instada a se manifestar. durante a fase de comentário dos gestores prevista na Resolução TCU 315/2020, sobre eventual recomendação para que, caso sejam editados novos termos aditivos para os contratos de concessão das distribuidoras recém-privatizadas, com exceção da Enel Goiás, sejam avaliadas a oportunidade e a conveniência quanto à inclusão das atualizações pertinentes, tendo como referência os contratos de concessão originais, relativas à lista dos indicadores de qualidade que devam ser objeto de fiscalização.
Em seus comentários, a Agência afirmou que, no caso das distribuidoras recém-privatizadas, com exceção da Enel Goiás, o Poder Concedente, deliberadamente, estabeleceu condic¿o¿es diferenciadas buscando a viabilizac¿a¿o da troca de controle (pec¿a 119) . 
Como parte dessas condic¿o¿es diferenciadas, foi estabelecido um peri¿odo de transic¿a¿o no qual na¿o constaram trajeto¿rias a serem alcanc¿adas para fins de avaliac¿a¿o de eventual caducidade, tal como foi feito nas demais distribuidoras, raza¿o pela qual na¿o existe um anexo com limites estabelecidos para os indicadores DECi e FECi. 
Todavia, salientou que os contratos de concessa¿o firmados com a distribuidoras mencionadas ja¿ estabelecem disposic¿o¿es para o acompanhamento da eficie¿ncia na prestac¿a¿o do servic¿o. Assim, finalizado o peri¿odo de transic¿a¿o inicial do contrato (ou seja, a partir do sexto ano dos contratos) , essas concessiona¿rias estara¿o sujeitas a¿s mesmas regras de avaliac¿a¿o das demais empresas, podendo sofrer a caducidade no caso de violac¿a¿o dos limites globais de DECi ou FECi por três anos consecutivos. 
Desse modo, a Aneel entende ser desnecessa¿rio estabelecer tais limites no corpo do contrato de concessa¿o.
Ale¿m disso, asseverou que os contratos tambe¿m definem que os limites sera¿o estipulados pela Age¿ncia em peri¿odos preferencialmente quinquenais. Completou que o estabelecimento dos limites dos indicadores de continuidade coletivos se constitui em um processo consolidado na Entidade Reguladora, que passa por escruti¿nio pu¿blico e e¿ aprovado pela Diretoria Colegiada, submetido a¿ permanente evoluc¿a¿o e busca de melhorias e eficie¿ncia, visto que sa¿o utilizados tambe¿m na aplicac¿a¿o de outros instrumentos de incentivos/penalidades que almejam a melhoria da qualidade do servic¿o de distribuic¿a¿o
Destacou que cada uma dessas distribuidoras possui uma Resoluc¿a¿o Autorizativa especi¿fica, que determina os limites de cada um dos conjuntos de unidades consumidoras. Com base nos limites dos conjuntos de unidades consumidoras, e¿ possi¿vel obter o limite anual e global da concessa¿o, conforme requer o contrato. 
Por fim, citou que foi aprovada a Resoluc¿a¿o Normativa 896/2020, a qual estabelece os indicadores e procedimentos para acompanhamento da eficie¿ncia com relac¿a¿o a¿ continuidade do fornecimento e os crite¿rios de eficie¿ncia com relac¿a¿o a¿ gesta¿o econo¿mico-financeira das concesso¿es de servic¿o pu¿blico de distribuic¿a¿o de energia ele¿trica, bem como os procedimentos aplica¿veis em caso de descumprimento.
Tendo em vista essa regulamentac¿a¿o, a Aneel informou que fara¿ o acompanhamento do cumprimento das cla¿usulas de eficie¿ncia da prestac¿a¿o do servic¿o de forma similar para todas as concessiona¿rias de distribuic¿a¿o. 
Adicionalmente, ressaltou que, entre seus pilares principais, impo¿e especial atenc¿a¿o ao valor da transpare¿ncia, sendo essa uma das suas principais marcas, complementando que o processo de acompanhamento da eficie¿ncia da prestac¿a¿o do servic¿o, um tema de elevado interesse social, contara¿ com esforc¿os redobrados para publicizac¿a¿o a¿ sociedade e a¿s instituic¿o¿es interessadas. 
Diante de tudo que foi exposto e dos comentários apresentados pela Aneel, considera-se que se mostraram razoáveis os esclarecimentos prestados pela Entidade Reguladora, tornando desnecessária a proposta de recomendação que seria realizada.  
IV.1.3.2.3 Particularidades na apuração dos indicadores de continuidade da Amazonas Energia (AmE) e da Roraima Energia
A análise dos registros das reuniões das distribuidoras com a Aneel também revelou situações peculiares envolvendo os casos da AmE e da Roraima Energia quanto a¿ diferença na apuração dos indicadores de continuidade dos conjuntos elétricos da capital e do interior. 
No caso da AmE, segundo o Registro de Reunia¿o 2/2020-SFE/Aneel (pec¿a 36, p. 39) , os indicadores de continuidade individuais e coletivos da capital são automatizados e realizados no Sistema de Gesta¿o Te¿cnico da Distribuic¿a¿o - SGTD/Capital e o cadastramento dos clientes na base técnica da capital estava quase completo. Já os principais pontos críticos apontados no processo de apuração do DEC-FEC no interior foram: (i) o cadastro dos clientes no sistema te¿cnico estava desatualizado; e (ii) os dados eram coletados e tratados por meio de planilha eletro¿nica.
No que concerne a¿ Roraima Energia, foram apurados apenas os indicadores dos três conjuntos das capitais, ficando de fora todos os outros quatorze conjuntos do interior do Estado. A distribuidora declarou que a a¿rea de concessa¿o antigamente atendida pela Companhia Energe¿tica de Roraima (CERR) na¿o possui¿a sistema de georreferenciamento dos ativos e unidades consumidoras, raza¿o pela qual atualmente na¿o tinham sido apurados os indicadores daqueles munici¿pios (pec¿a 42, p. 2) .
Frisa-se também que a AmE e a Roraima Energia estão sob o mesmo controlador e apresentaram problema similar com a empresa contratada para fazer o sistema de gestão da distribuição. As concessiona¿rias alegaram incapacidade do fornecedor AGILTEC em entregar o novo Sistema de Gesta¿o da Distribuic¿a¿o de acordo com as disposic¿o¿es regulato¿rias vigentes, o que configura fragilidade no processo de apurac¿a¿o dos indicadores de continuidade.
Como informado pela Aneel, essa vulnerabilidade necessita de tempestiva solução e é foco de atuação da Entidade Reguladora, visando a implantação dos sistemas de gestão. 
IV.1.3.2.4 Comportamento dos indicadores de qualidade DEC e FEC em comparação aos limites definidos pela Aneel
Os resultados dos indicadores de qualidade DEC e FEC das referidas distribuidoras em comparação com os limites regulatórios definidos pela Aneel, estão disponíveis no Painel de Desempenho das Distribuidoras de Energia Elétrica (e retratados nas Figuras de 1 a 12) , o qual consiste de uma ferramenta interativa que permite o acompanhamento por toda a sociedade da evolução dos principais indicadores de desempenho das distribuidoras.
Vale explicar, conforme disposto no referido painel, que os gráficos para cada indicador estão divididos nos quesitos: (i) DEC Total (ou FEC Total) , que considera todas as interrupções; e (ii) DEC (ou FEC) , no qual se desconsideram as interrupções ocorridas nas situações especificadas em regulamento. Além disso, ainda é apresentado o Limite regulatório estabelecido pela Aneel e ao qual está submetido apenas o DEC, e não o DEC Total.
Amazonas Energia (AmE) 
Figura 1 - DEC Amazonas Energia
Fonte: Painel de Desempenho das Distribuidoras de Energia Elétrica (endereço eletrônico: http://rap.aneel.gov.br/relatoriosRAP/?folder=ANEEL/SFE/PubSFE&report=PainelDesempenhoBinew) .
Figura 2 - FEC Amazonas Energia
Fonte: Painel de Desempenho das Distribuidoras de Energia Elétrica (endereço eletrônico: http://rap.aneel.gov.br/relatoriosRAP/?folder=ANEEL/SFE/PubSFE&report=PainelDesempenhoBinew) .
Energisa Rondo¿nia
Figura 3 - DEC Energisa Rondo¿nia 
Fonte: Painel de Desempenho das Distribuidoras de Energia Elétrica (endereço eletrônico: http://rap.aneel.gov.br/relatoriosRAP/?folder=ANEEL/SFE/PubSFE&report=PainelDesempenhoBinew) .
Figura 4 - FEC Energisa Rondo¿nia 
Fonte: Painel de Desempenho das Distribuidoras de Energia Elétrica (endereço eletrônico: http://rap.aneel.gov.br/relatoriosRAP/?folder=ANEEL/SFE/PubSFE&report=PainelDesempenhoBinew) .
Energisa Acre
Figura 5 - DEC Energisa Acre 
Fonte: Painel de Desempenho das Distribuidoras de Energia Elétrica (endereço eletrônico: http://rap.aneel.gov.br/relatoriosRAP/?folder=ANEEL/SFE/PubSFE&report=PainelDesempenhoBinew) .
Figura 6 - FEC Energisa Acre
Fonte: Painel de Desempenho das Distribuidoras de Energia Elétrica (endereço eletrônico: http://rap.aneel.gov.br/relatoriosRAP/?folder=ANEEL/SFE/PubSFE&report=PainelDesempenhoBinew) .
Equatorial Alagoas
Figura 7 - DEC Equatorial Alagoas
Fonte: Painel de Desempenho das Distribuidoras de Energia Elétrica (endereço eletrônico: http://rap.aneel.gov.br/relatoriosRAP/?folder=ANEEL/SFE/PubSFE&report=PainelDesempenhoBinew) .
Figura 8 - FEC Equatorial Alagoas
Fonte: Painel de Desempenho das Distribuidoras de Energia Elétrica (endereço eletrônico: http://rap.aneel.gov.br/relatoriosRAP/?folder=ANEEL/SFE/PubSFE&report=PainelDesempenhoBinew) .
Equatorial Piauí
Figura 9 - DEC Equatorial Piauí
Fonte: Painel de Desempenho das Distribuidoras de Energia Elétrica (endereço eletrônico: http://rap.aneel.gov.br/relatoriosRAP/?folder=ANEEL/SFE/PubSFE&report=PainelDesempenhoBinew) .
Figura 10 - FEC Equatorial Piauí
Fonte: Painel de Desempenho das Distribuidoras de Energia Elétrica (endereço eletrônico: http://rap.aneel.gov.br/relatoriosRAP/?folder=ANEEL/SFE/PubSFE&report=PainelDesempenhoBinew) .
Roraima Energia
Figura 11 - DEC Roraima Energia 
Fonte: Painel de Desempenho das Distribuidoras de Energia Elétrica (endereço eletrônico: http://rap.aneel.gov.br/relatoriosRAP/?folder=ANEEL/SFE/PubSFE&report=PainelDesempenhoBinew) .
Figura 12 - FEC Roraima Energia 
Fonte: Painel de Desempenho das Distribuidoras de Energia Elétrica (endereço eletrônico: http://rap.aneel.gov.br/relatoriosRAP/?folder=ANEEL/SFE/PubSFE&report=PainelDesempenhoBinew) .
De forma resumida, as informações contidas nos gráficos das Figuras de 1 a 12 podem ser compiladas, por distribuidora, conforme Tabela 2 a seguir:
Tabela 2 - Compilação das informações relativas aos indicadores DEC e FEC das distribuidoras (mês de janeiro 20211) 
	Concessionária
	DEC dentro do limite regulatório?
	FEC dentro do limite regulatório?

	Amazonas Energia
	Sim
	Sim

	Energisa Rondônia
	Não 
	Sim 

	Energisa Acre
	Sim
	Sim

	Equatorial Alagoas
	Não 
	Sim

	Equatorial Piauí
	Não 
	Sim

	Roraima Energia
	Sim
	Sim

Nota (1) : O último acesso para obtenção dos dados foi realizado em 18/3/2021.
Fonte: Elaboração própria, baseada nos dados do Painel de Desempenho das Distribuidoras de Energia Elétrica (endereço eletrônico: http://rap.aneel.gov.br/relatoriosRAP/?folder=ANEEL/SFE/PubSFE&report=PainelDesempenhoBinew) .
Como pode ser observado pelos dados constantes da Tabela 2, as concessionárias Amazonas Energia, Energisa Acre e Roraima Energia apresentaram os indicadores DEC e FEC dentro dos limites regulatórios no último mês de referência (janeiro de 2021) constante da publicação no Painel de Desempenho das Distribuidoras no sítio eletrônico da Aneel.
Vale notar que os gráficos dos indicadores dessas três empresas também demonstraram uma curva de melhora constante desde a data em que as distribuidoras foram privatizadas, cujas datas dos contratos resultantes estão destacadas nas próprias figuras ou podem ser conferidas na Tabela 1. 
Por seu turno, as empresas Equatorial Alagoas, Equatorial Piauí e Energisa Rondônia possuíam o indicador FEC enquadrado dentro do limite regulatório; diferentemente, o indicador DEC se encontrava fora dos limites regulatórios.
No caso da Equatorial Alagoas, verifica-se que a curva de seus indicadores demonstra melhora constante, considerando a data de assinatura do contrato de concessão pós-privatização.
Já a concessionária Energisa Rondônia teve sua melhora da curva para o indicador DEC a partir do último trimestre de 2020, apesar de não atingir os limites regulatórios. Quanto ao indicador FEC, a evolução da curva no gráfico mostra que o limite regulatório foi atingido a partir de setembro de 2020.
Por sua vez, a Equatorial Piauí teve piora no indicador DEC desde a data de assinatura do contrato de concessão, permanecendo sempre bem acima do limite regulatório, ao passo que o indicador FEC se manteve praticamente em um mesmo patamar abaixo do limite estabelecido pela Aneel.
Portanto, esses dados demonstram que apenas três (Amazonas Energia, Energisa Acre e Roraima Energia) das seis distribuidoras em exame estão cumprindo as disposições normativas estabelecidas pela Aneel. De toda sorte, das três distribuidoras que não alcançaram o padrão regulatório, parece haver uma tendência de melhora nos casos das distribuidoras Equatorial Alagoas e Rondônia e uma situação de estabilidade em patamar abaixo do necessário no caso da Equatorial Piauí.
Cumpre ressaltar que ha¿ um planejamento na SFE no sentido de que as ana¿lises relativas a todos os processos de fiscalizac¿a¿o que tratam dos indicadores de qualidade das distribuidoras em exame sejam finalizadas ao final do primeiro semestre de 2021 (pec¿a 37, p. 2) .
Ao final desse prazo, encerra-se o período de carência para a abertura de processos punitivos.
Considerando as fiscalizações da Aneel em curso no atual momento, as quais ainda necessitam de complementação de informações a serem enviadas pelas distribuidoras, os resultados parciais deste acompanhamento, extraídos dos registros que constam nos processos de análise autuados pela Agência para cada uma das distribuidoras, sinalizam, em alguns casos, para um não atingimento recorrente dos limites estabelecidos pela Entidade Reguladora para os indicadores de qualidade.
Tal fato justifica a necessidade de prosseguir com a ação de controle para atingimento da finalidade do acompanhamento, a fim de que seja possível verificar a atuação da Agência em conformidade com os normativos que regem a matéria e as melhores práticas regulatórias. 
IV.1.3.3 Enel Goiás
Preliminarmente, importa registrar que a Enel Goiás foi objeto de fiscalização de diversos processos no âmbito do TCU, que abordaram os Planos de Resultado e Plano Emergencial pactuados pela distribuidora, pore¿m sem uma avaliação mais detalhada.
No âmbito do relatório que subsidiou o Acórdão 4547/2020-TCU-Plenário (Ministro-Relator Vital do Rêgo) , o qual cuidou de monitoramento de auditoria operacional cujo objetivo foi avaliar os aspectos mais relevantes do planejamento e execuc¿a¿o das fiscalizac¿o¿es da Aneel e das age¿ncias estaduais conveniadas quanto a¿ qualidade da distribuic¿a¿o de energia ele¿trica, foi mencionado que o acompanhamento do desempenho do caso dessa concessionária seria examinado no presente processo.
Já no relatório que subsidiou o Acórdão 2564/2019-TCU-Plenário (Ministra-Relatora Ana Arraes)  no qual esta Corte de Contas tratou Solicitac¿a¿o do Congresso Nacional (SCN) com o objetivo de verificar a adequac¿a¿o do processo de privatizac¿a¿o da Companhia Energe¿tica de Goia¿s (Celg-D) , bem como encaminhar a¿ Comissa¿o de Minas e Energia da Ca¿mara dos Deputados aco¿rda¿os relativos a atividades de fiscalizac¿a¿o e controle promovidas na empresa desde 2015, foram abordados alguns pontos relativos aos Planos de Resultados e ao Plano Emergencial: 
'Desempenho da ENEL-GO 
29. As reclamac¿o¿es de consumidores, empresas e poder pu¿blico estadual acerca da qualidade do servic¿o prestado pela ENEL-GO ve¿m atingindo ni¿veis preocupantes, tendo sido proposta ate¿ mesmo a troca da empresa concessiona¿ria, ja¿ que o governo estadual alega que, 'mesmo apo¿s a privatizac¿a¿o, a qualidade do servic¿o continua ruim, com vie¿s de piora'. (https://www.canal energia.com.br/noticias/53107288/caiado-quer-troca-na-distribuicao-em-goias) .
 (...) 
32. Portanto, a melhora nos indicadores de sustentabilidade econo¿mico-financeira da concessa¿o na¿o teve reflexo na qualidade do servic¿o prestado, ja¿ que em 2017 a empresa apresentou o segundo pior desempenho em relac¿a¿o a¿ continuidade entre todas as distribuidoras do Pai¿s (TC Processo 003.379/2015-9, pec¿a 33, p. 39) . 
33. Desse modo, ainda no ano de 2017, tendo em vista a tende¿ncia de descumprimento de limites regulato¿rios pela concessiona¿ria, foi elaborado Plano de Resultados, com foco na continuidade do servic¿o, no atendimento comercial, em investimentos e na sustentabilidade econo¿mico-financeira, e te¿rmino previsto para agosto de 2019. 
34. Todavia, verificou-se que as ac¿o¿es previstas para o segundo ciclo do Plano de Resultados mencionado na¿o seriam suficientes para sanar os problemas observados (pec¿a 34) e diversas reclamac¿o¿es sobre a qualidade do servic¿o continuavam sendo recebidas. 
 (...) 
37. Nesse contexto, em fevereiro de 2019, a ANEEL solicitou a¿ ENEL-GO, a apresentac¿a¿o de 'Plano Emergencial' de melhoria da qualidade dos servic¿os prestados, compreendendo ac¿o¿es de curto prazo. As informac¿o¿es foram apresentadas pela concessiona¿ria em marc¿o do corrente ano (pec¿a 14) e consistem basicamente nos seguintes pilares de atuac¿a¿o: 
 (...) 
38. A partir da implementac¿a¿o das ac¿o¿es propostas, a concessiona¿ria espera uma reduc¿a¿o de 35% no DEC ate¿ dezembro de 2020, quando o indicador previsto sera¿ de 16,9, e de 17% no FEC, atingindo a marca de 11,6 no mesmo peri¿odo (pec¿a 14, pp. 14-15) . 
39. A ANEEL estabeleceu como diretrizes do Plano de Emergencial: prazo de dezoito meses, de fevereiro de 2019 a agosto de 2020, compreendendo metas intermedia¿rias de melhoria dos indicadores de continuidade e comerciais e com previsa¿o de acompanhamento mensal pela ANEEL, mediante relato¿rios de resultados (pec¿a 36) .' (grifos acrescidos) 
Nesse mesmo relatório também registrou-se que foram realizadas, por parte da Age¿ncia Goiana de Regulac¿a¿o (AGR) , ac¿o¿es de fiscalização para verificac¿a¿o quanto a¿ qualidade do atendimento comercial, e que a Enel-GO e o Estado de Goia¿s celebraram, com intervenie¿ncia do MME e da Aneel, Termo de Compromisso e Acompanhamento, com o objetivo de reiterar o compromisso assumido no Plano Emergencial:
40. Nos meses de maio e junho de 2019, a Age¿ncia Goiana de Regulac¿a¿o (AGR) realizou, em conjunto com a ANEEL, fiscalizac¿a¿o para a verificac¿a¿o quanto a¿ qualidade do atendimento comercial, especificamente sobre os temas: alterac¿a¿o de titularidade, atendimento ao consumidor, faturamento de energia ele¿trica, devoluc¿a¿o de valores por antecipac¿a¿o de obras e cumprimento dos prazos de pedidos de ligac¿a¿o prestados pela ENEL-GO (pec¿a 16) . 
41. De acordo com o Termo de Notificac¿a¿o 3/2019-AGR-SFE (pec¿a 17) , foram identificadas uma se¿rie de na¿o-conformidades, as quais motivaram a expedic¿a¿o de determinac¿o¿es e recomendac¿o¿es a¿ concessiona¿ria, ainda em prazo de cumprimento. 
42. Em agosto de 2019, a ENEL-GO e o Estado de Goia¿s celebraram, com intervenie¿ncia do MME e da ANEEL, Termo de Compromisso e Acompanhamento com o objetivo de reiterar o compromisso assumido no 'Plano Emergencial', para acelerar os investimentos necessa¿rios ao aumento da oferta de energia ele¿trica aos consumidores, do nu¿mero de conexo¿es rurais e da compensac¿a¿o reativa naquele ente federativo, incluindo as medidas previstas, metas e prazos (pec¿as 18 e 19) . (grifos acrescidos) 
Cabe salientar que o Plano de Resultados é um instrumento previsto na Resoluc¿a¿o Normativa Aneel 846/2019 (REN 846/2019) , ao passo que a figura do Plano Emergencial na¿o encontrava guarida no arcabouc¿o normativo da Age¿ncia. 
Segundo tal normativo, o Plano de Resultados, previsto em seu art. 4°, tem o objetivo de melhoria do desempenho com base em evide¿ncias que apontem degradac¿a¿o ou sinalizem deteriorac¿a¿o da prestac¿a¿o do servic¿o. 
Diante desse cenário, o item 9.2.2 do Acórdão 1946/2019-TCU-Plenário (Ministro-Relator Raimundo Carreiro) recomendou a¿ Aneel que institucionalizasse o Plano Emergencial em resoluc¿a¿o, contendo os requisitos mi¿nimos para sua constituic¿a¿o, indicando as hipo¿teses para sua constituic¿a¿o, bem como o diferenciando do ja¿ institucionalizado Plano de Resultados.
Importa registrar que a avaliação a respeito da implementação da recomendação ainda será realizada oportunamente nos autos do TC Processo 003.379/2015-9. De toda sorte, a resposta da Aneel, conforme Ofício 31-2020/AIN/ANEEL, de 24/3/2020, demonstrou qual foi a opção regulatória adotada pela Agência e explicou que o Plano Emergencial é considerado um plano de resultados diferenciado, não havendo necessidade de normatização (cópia à peça 43) :
'2. A opção regulatória adotada pela ANEEL é a seguinte: 
· Celebração de Planos de Resultados, previstos na Resolução Normativa 846/2019; 
· Aplicação de Autos de Infração, previstos na Resolução Normativa 846/2019; e 
· Recomendação de Caducidade, critérios específicos previstos nos Contratos de Concessão e na Consulta Pública 024/2019. 
3. Na percepção da Agência, o plano emergencial aplicado foi um Plano de Resultados com ações diferenciadas e de curto prazo, constituindo-se em exceção, e não regra, entendendo-se assim desnecessário normatizar essa figura.' (grifos acrescidos) 
Adicionalmente, vale destacar que o processo referente à Consulta Publica 24/2019, apontada na resposta da Aneel acima exposta, resultou na edição da Resolução Normativa Aneel 896/2020, de 17/11/2020, já citada anteriormente.
IV.1.3.3.1 Análise da evolução dos indicadores de continuidade dos conjuntos de unidades consumidoras (UCs) da Enel Goiás
A Enel Goiás se comprometeu, no âmbito dos planos de melhoria, com metas especi¿ficas para os indicadores de continuidade dos conjuntos de unidades consumidoras (UCs) , com marco intermedia¿rio em dezembro de 2019 e medic¿a¿o final em agosto de 2020.
Para fins de comparação da evolução dos indicadores dos conjuntos de UCs, a Nota Te¿cnica 97/2020-SFE-SRD-SMA-SFF/ANEEL, de 8/10/2020, que cuidou da avaliação final do Plano Emergencial pactuado entre a Enel Goia¿s e a Aneel, evidenciou graficamente em quais conjuntos os limites regulato¿rios do DEC e do FEC, sa¿o atendidos e violados, apresentando mapas que mostram a qualidade do servic¿o nos diferentes conjuntos da a¿rea de concessa¿o da distribuidora em fevereiro de 2019, ini¿cio do Plano Emergencial, e em dezembro de 2019, data estabelecida para a primeira avaliac¿a¿o da meta intermedia¿ria (pec¿a 44, p. 5) . 
Cumpre destacar que os planos de melhoria da Enel Goiás, além dos indicadores convencionais de DEC e FEC, fazem referência a outros parâmetros, denominados KDEC e KFEC. O KDEC é calculado com base na Equac¿a¿o 1 e representa uma comparac¿a¿o entre o DEC apurado e o DEC limite de cada conjunto. Analogamente, o KFEC e¿ a comparac¿a¿o entre o FEC apurado e o FEC limite de cada conjunto, conforme Equac¿a¿o 2 (pec¿a 44, pp. 5-6) . 
	
Dessa forma, na janela temporal entre fevereiro de 2019 e agosto de 2020, é possível constatar que a ma¿ qualidade e¿ verificada de forma generalizada em toda a a¿rea de concessa¿o de Enel GO, com poucos casos onde os limites do conjunto sa¿o atendidos, havendo, contudo, uma diminuic¿a¿o significativa de conjuntos com KDEC maior que 3,0 ou 5,0 e redução da transgressão do KFEC. Segundo a referida Nota Te¿cnica, somente dois conjuntos, Santa Helena e Cabriu¿va S2, encontram-se atualmente na faixa de transgressa¿o de KDEC maior do que 5,0 (pec¿a 44, p. 6) . Vale informar que, quanto maior o KDEC, pior a situação do conjunto.
Outra demonstração gráfica capaz de sinalizar a melhora nos indicadores de qualidade dos conjuntos pode ser realizada com mapas comparativos entre dois períodos, para identificar quantos conjuntos melhoraram e quantos pioraram seus resultados.
Nesse sentido, a referida NT 97/2020-SFE-SRD-SMA-SFF/ANEEL apresentou mapa na Figura 13 que evidenciou a comparac¿a¿o dos indicadores de DEC dos conjuntos de agosto de 2020 em relac¿a¿o a fevereiro de 2019, apurados em uma janela mo¿vel de doze meses (pec¿a 44, p. 7) . 
Assim, verifica-se que, em 112 conjuntos os indicadores de agosto melhoraram e, em 44 conjuntos, pioraram. Ademais, e¿ importante destacar que os 112 conjuntos que melhoraram tiveram uma reduc¿a¿o me¿dia de 32,10% no indicador e os outros 44 conjuntos tiveram um aumento me¿dio de 23,55% (pec¿a 44, p. 7) . 
Figura 13 - Evoluc¿a¿o DEC Enel Goia¿s - Comparac¿a¿o entre Fev/2019 e Ago/2020
Fonte: Nota Te¿cnica 97/2020-SFE-SRD-SMA-SFF/ANEEL (peça 44, p. 7) .
Nota-se que houve mudanças bastante significativas entre as avaliações relativas ao indicador DEC. A que mais chama a atenção, como pode ser visualizado pelas cores verdes nos gráficos, é o aumento na quantidade de conjuntos que melhoraram seus resultados, que passaram de noventa na avaliação intermedia¿ria para 112 na avaliação final. 
Ademais, entre aqueles conjuntos que pioraram seus indicadores, o percentual de aumento médio sofreu redução expressiva, passando de um aumento médio de 147% na avaliação intermedia¿ria para um incremento médio de 23,55% na avaliação final.  
Na sequência, foi apresentado o mapa na Figura 14, que evidenciou a comparac¿a¿o dos indicadores de FEC dos conjuntos de agosto de 2020 em relac¿a¿o a fevereiro de 2019, apurados em uma janela mo¿vel de doze meses (pec¿a 44, p. 8) .
Observa-se que em 118 conjuntos os indicadores de agosto melhoraram e em 38 conjuntos pioraram. Destaca-se que os 118 conjuntos que melhoraram tiveram uma reduc¿a¿o me¿dia de 37,64% no indicador, enquanto os outros 38 conjuntos tiveram um aumento me¿dio de 29,54% (pec¿a 44, p. 8) . 
Figura 14 - Evoluc¿a¿o FEC Enel Goia¿s - Comparac¿a¿o entre Fev/2019 e Ago/2020
Fonte: Nota Te¿cnica 97/2020-SFE-SRD-SMA-SFF/ANEEL (peça 44, p. 8) .
Mais uma vez, percebe-se o aumento do número de conjuntos que melhoraram seus indicadores FEC, passando de cem para 118, o que fica visível nos gráficos. Além disso, entre aqueles conjuntos que pioraram seus indicadores, o percentual de aumento médio sofreu redução expressiva, passando de um aumento médio de 150% na avaliação intermediária para um incremento médio de 29,54% na avaliação final.  
Desse modo, cabe informar que a Aneel concluiu que, mesmo com o Plano Emergencial de Melhoria da Qualidade, a Enel Goia¿s ainda na¿o apresentou uma evoluc¿a¿o satisfato¿ria em relac¿a¿o a¿ qualidade do servic¿o prestado aos seus consumidores, especialmente do ponto de vista dos limites definidos para os conjuntos ele¿tricos (pec¿a 44, p. 11) . 
Nessa toada, após o encerramento do Plano Emergencial, foi encaminhado para a Enel Goiás o Oficio 277/2020-DIR/ANEEL, de 23/10/2020, solicitando a apresentação, até o dia 6/11/2020, de um novo Plano de Resultados com os temas: (i) 'Continuidade do Fornecimento'; e (ii) 'Pedidos de ligac¿a¿o nova e aumento de carga com necessidade de obra', para o peri¿odo de outubro de 2020 a setembro de 2021 (pec¿a 45, p. 1) . 
De acordo com a Entidade Reguladora, a instauração do novo plano servirá para que a distribuidora envide esforc¿os adicionais visando a obtenc¿a¿o de e¿xito quanto a¿s metas descumpridas do Plano Emergencial, evitando assim novos processos administrativos punitivos, bem como penalidades mais severas (pec¿a 45, p. 1) . 
Isto posto, segundo a Nota Te¿cnica 129/2020-SFE/ANEEL, de 26/12/2020, a qual apresenta a avaliac¿a¿o do Plano de Resultados proposto pela Enel Distribuic¿a¿o Goia¿s (Enel GO) para o ciclo 2020/2021, em 2021, os limites contratuais se aproximara¿o dos limites regulato¿rios globais, de tal forma que o limite do DECi (14,11 horas) sera¿ apenas 12% superior ao limite regulato¿rio do DEC global (12,55 horas) . Ale¿m disso, o limite contratual reduzira¿ em 35% de 2020 para 2021, ou seja, de 21,53 para 14,11 horas (pec¿a 46, p. 2) .   
IV.1.3.3.2 Comportamento dos indicadores de qualidade DEC e FEC em comparação aos limites definidos pela Aneel
Impende registrar como estão se comportando os indicadores de qualidade DEC e FEC da Enel Goiás em comparação aos limites definidos pela Aneel, de acordo com dados extraídos do Painel de Desempenho das Distribuidoras de Energia Elétrica.
Figura 15 - DEC Enel Goiás
Fonte: Painel de Desempenho das Distribuidoras de Energia Elétrica (endereço eletrônico: http://rap.aneel.gov.br/relatoriosRAP/?folder=ANEEL/SFE/PubSFE&report=PainelDesempenhoBinew) . Acesso em 18/3/2021.
Figura 16 - FEC Enel Goiás
Fonte: Painel de Desempenho das Distribuidoras de Energia Elétrica (endereço eletrônico: http://rap.aneel.gov.br/relatoriosRAP/?folder=ANEEL/SFE/PubSFE&report=PainelDesempenhoBinew) . Acesso em 18/3/2021.
Verifica-se que nas Figuras 15 e 16 que os indicadores da Enel-GO apresentaram uma curva com evolução constante, mostrando que o limite regulatório para o indicador FEC foi atingido a partir de setembro de 2020, enquanto o indicador DEC ainda necessitará de uma considerável melhora para se enquadrar no limite estipulado pela Aneel.
IV.1.3.3.3 Descumprimento dos limites regulatórios dos indicadores DEC e FEC estabelecidos pela Aneel, apesar de não violar os termos estipulados em seu contrato de concessão
A síntese, ao se comparar os resultados dos indicadores contratuais e regulatórios (subtópico IV.1.3.3.2 e pec¿a 47, p. 3, respectivamente) , é de que a Enel-GO apresenta um histórico de descumprimentos dos limites regulatórios dos indicadores DEC e FEC estabelecidos pela Aneel, apesar de não violar os termos estipulados em seu contrato de concessão para esses indicadores.
Essa constatação foi evidenciada no relatório que subsidiou o Acórdão 1946/2019-TCU-Plenário (Ministro-Relator Raimundo Carreiro) , identificando que os limites contratuais foram menos rigorosos que os limites regulatórios.
O relatório que subsidiou o Acórdão 2564/2019-TCU-Plenário (Ministra-Relatora Ana Arraes) também abordou tal questão e mostrou que, em razão do descumprimento dos limites regulatórios para os anos de 2016 a 2018, a Enel-GO somente poderá distribuir dividendos acima do limite mínimo obrigatório a partir de 2022, caso não transgrida os limites nos próximos anos. 
No mesmo relatorio, restou consignado que um dos motivos para os repetidos descumprimentos dos limites regulatórios adviriam dos critérios estipulados para os indicadores DECi e FECi quando da celebração do Termo Aditivo ao Contrato de Concessão, por meio do qual foi realizada a transferência do controle societário da Celg-D para a Enel-GO.
Asseverou-se que, como houve mudança no cronograma previsto no contrato, que alterou o período de avaliação dos indicadores do período de 2016-2020 para 2018-2022, os limites contratuais que passaram a vigorar para a Enel-GO foram aqueles apurados no ano civil anterior à prorrogação do contrato, quando não foram atingidos bons resultados para os indicadores.
Adicionalmente, destacou-se ainda que, com o intuito de evitar uma licitação deserta no leilão que promoveu a alienação da Celg-D, foi editada a MP 735/2016, a qual continha dispositivo que permitia ao poder concedente postergar por cinco anos as obrigações da distribuidora descritas no contrato de concessão. Tal fato contribuiu para que a distribuidora também adiasse seus investimentos, sem que sofresse penalidade contratual, desde que os limites estipulados fossem atingidos.
Essa contextualização histórica auxilia a entender como a Enel-GO chegou à atual situação, na qual os limites contratuais a serem atingidos pelas distribuidoras em 2022 mostram-se desafiadores, especialmente para o indicador DEC, tendo em vista que, naquele ano, eles convergirão com os limites regulatórios.
A brecha legislativa que possibilitou a falta de investimentos constantes durante boa parte da gestão da empresa resultou em grande aumento das reclamações dos consumidores na Aneel (indicador QRT) e pode trazer consequências mais sérias para a concessionária, não apenas na esfera regulatória, mas também na contratual.
Segundo a Nota Te¿cnica 97/2020-SFE-SRD-SMA-SFF/ANEEL, que tratou da avaliação final do Plano Emergencial, considerando-se o histo¿rico de apurac¿a¿o, a Enel-GO ainda teria que fazer um esforc¿o significativo para o cumprimento desses indicadores ate¿ o ano de 2022, cujos limites sa¿o de 12,18 horas para o DECi e de 9,22 interrupc¿o¿es para o FECi. Portanto, para atender aos limites definidos no contrato, a distribuidora tera¿ que reduzir o DECi em 6,91 horas e o FECi em 0,33 interrupc¿o¿es ate¿ o final de 2022 (pec¿a 44, p. 11) . 
Em face do exposto, tendo em vista a existe¿ncia de eventos cuja realização se encontra em curso no atual momento, como a execução, e posterior avaliação, do novo Plano de Resultados pactuado entre a Enel-GO e a Aneel, previsto para ser finalizado em setembro de 2021, e a possibilidade de que a distribuidora descumpra os limites estabelecidos para os indicadores de qualidade, justifica-se a necessidade de prosseguir com a ação de controle para atingimento da finalidade do acompanhamento, a fim de que seja possível verificar a atuação da Agência em conformidade com os normativos que regem a matéria e as melhores práticas regulatórias
IV.2 Atuação da Aneel quanto aos indicadores econômico-financeiros das distribuidoras
Em resposta a questionamentos da equipe de auditoria, a Agência afirmou que na¿o ha¿ normativo para analisar indicadores econo¿mico-financeiros das distribuidoras, inclusive das recentemente privatizadas, visto que os pro¿prios contratos de concessa¿o aditivados ou celebrados a partir de 2015 contemplam crite¿rios objetivos de eficie¿ncia com relac¿a¿o a¿ gesta¿o econo¿mico-financeira que devem ser obtidos pelas empresas em determinados prazos (pec¿a 14, p. 6) . 
Findo esse prazo, esses contratos preveem a necessidade de que a Aneel regulamente a revisa¿o dos crite¿rios, a serem aplicados apo¿s o peri¿odo de care¿ncia. Neste contexto, houve a abertura da Consulta Pu¿blica 24/2019, a qual resultou na edição da Resolução Normativa Aneel 896/2020, citada anteriormente (pec¿a 14, pp. 6-7) . 
Na mesma resposta, ao ser questionada a respeito dos processos autuados especificamente para avaliar os indicadores econômico-financeiros de cada uma das distribuidoras objeto do presente exame, a Entidade Reguladora informou que, das distribuidoras recentemente privatizadas, a verificac¿a¿o do cumprimento do crite¿rio de eficie¿ncia econo¿mico-financeiro se iniciou sobre o exerci¿cio de 2019 com a então denominada Celg-D (pec¿a 14, p. 7) . 
Entretanto, em vista da postergac¿a¿o de entrega dos documentos conta¿beis (Portaria Aneel 6.310/2020) , a verificac¿a¿o estava prevista para ocorrer no final de agosto de 2020. Para as demais empresas privatizadas recentemente, a verificac¿a¿o se inicia sobre o exerci¿cio de 2020, portanto, passi¿veis de avaliac¿a¿o em 2021. Dessa forma, ainda na¿o ha¿ processos autuados pela Aneel para avaliar os indicadores econo¿mico-financeiros das distribuidoras recém-privatizadas relacionadas, com exceção da Enel-GO (pec¿a 14, p. 7) . 
Importa salientar, ainda, que a metodologia aplicada pela Aneel para avaliação dos indicadores econômico-financeiros das distribuidoras, descrita na Nota Te¿cnica 68/2019-SFF/ANEEL, de 3/5/2019, a qual apresenta, de forma geral, o processo de supervisa¿o econo¿mico-financeira das concessiona¿rias de distribuic¿a¿o de energia ele¿trica e as possi¿veis ac¿o¿es para aquelas com risco de insolve¿ncia, se encontra no Anexo III desta instrução.  
No mesmo Anexo III, podem ser verificadas as disposições relativas ao Relato¿rio de Indicadores de Sustentabilidade Econo¿mico-Financeira - Risef das distribuidoras, o qual e¿ divulgado trimestralmente pela Aneel. Ademais, também esta¿ descrita a ana¿lise da Age¿ncia constante do Risef relativo aos indficadores de março de 2020. 
IV.2.1 Análise da atuação da Aneel quanto aos indicadores econômico-financeiras das distribuidoras
Segundo a Nota Te¿cnica 68/2019-SFF/ANEEL, a Age¿ncia tem agido no intuito de precaver que a insolve¿ncia financeira se instale no setor, promovendo diversas ac¿o¿es para evitar o colapso das empresas, de modo a evitar o comprometimento da capacidade operacional e de investimentos para prover o servic¿o de distribuic¿a¿o de energia ele¿trica aos consumidores (pec¿a 48, pp. 2-3) . 
E¿ oportuno informar que os contratos de concessão ressaltam a necessidade de manutenção da sustentabilidade econômico-financeira durante todo o período de concessão. Nesse sentido, no Anexo II desses contratos, estão dispostos os critérios de eficiência na gestão econômico-financeira.
O descumprimento dos limites estabelecidos pode redundar na limitação de distribuição de dividendos e em restrições nos contratos com partes relacionadas. Ademais, se tal descumprimento ocorrer por dois anos consecutivos, o contrato poderá ser extinto, respeitado o direito a ampla defesa e ao contraditório. 
ANEXO II · CONDIC¿O¿ES PARA O CONTRATO - EFICIE¿NCIA NA GESTA¿O ECONO¿MICA E FINANCEIRA CLA¿USULA PRIMEIRA 
O atendimento do Crite¿rio de Eficie¿ncia com relac¿a¿o a¿ Gesta¿o Econo¿mico-Financeira dependera¿ da observa¿ncia das seguintes inequac¿o¿es: 
Vale esclarecer que LAJIDA (ou EBITDA) significa o valor correspondente a Lucro antes de Juros (Resultado Financeiro) , Impostos (Tributos sobre a Renda) , Depreciac¿a¿o e Amortizac¿a¿o ou Earns Before lnterest, Taxes, Depreciation and Amortization. O LAJIDA expressa a gerac¿a¿o operacional bruta de caixa ou a quantidade de recursos moneta¿rios gerados pela atividade fim da concessiona¿ria. 
Adicionalmente, cabe ressaltar que, no caso da Enel-GO, as datas estabelecidas para o cumprimento das métricas de melhoria contínua estão adiantadas em um ano quando comparadas a¿quelas que constam dos contratos das outras distribuidoras recém-privatizadas que são objeto do presente exame, conforme Subcla¿usula Segunda da Cla¿usula Primeira do Anexo III do Quinto Termo Aditivo do Contrato 63/2000 (pec¿a 38, p. 27) , alterado pela Cla¿usula Quarta do Sexto Termo Aditivo, transcrita a seguir (pec¿a 47, p. 4) :
'CLA¿USULA QUARTA - EFICIE¿NCIA NA GESTA¿O ECONO¿MICA E FINANCEIRA 
A Subcla¿usula Segunda da Cla¿usula Primeira do Anexo III do Quinto Termo Aditivo ao Contrato de Concessa¿o de Servic¿o Pu¿blico de Distribuic¿a¿o de Energia Ele¿trica n 063/2000, firmado em 29 de dezembro de 2015, passam a vigorar com a seguinte redac¿a¿o: 
'Subcla¿usula Segunda - O atendimento do Crite¿rio de Eficie¿ncia com relac¿a¿o a¿ Gesta¿o Econo¿mico- Financeira dependera¿ da observa¿ncia das seguintes Inequac¿ões: 
Desse modo, encontra-se materializada nos contratos de concessão a trajetória de metas anuais de melhoria conti¿nua a serem alcanc¿adas em um horizonte de cumprimento ma¿ximo de cinco anos, contados a partir do ano civil subsequente a¿ data de celebrac¿a¿o do contrato, em consonância ao que dispõe o art. 1°, § 4°, do Decreto 8.461, de 3/6/2015.
Nesse cenário, de acordo com a ata de reunião realizada em 5/11/2020, a Aneel descreveu as fontes de informação para realizar a ana¿lise da situação econômico-financeira das distribuidoras privatizadas em relação aos seus limites contratuais (pec¿a 37, p. 2) :
'Em suas fiscalizac¿o¿es, a Aneel declarou que se utiliza das informac¿o¿es constantes dos BMP, ale¿m de dados sobre di¿vidas e da Quota de Remunerac¿a¿o Regulato¿ria (QRR) , atualizando os respectivos processos de fiscalizac¿a¿o trimestralmente. 
Foi destacado tambe¿m que a Aneel acompanha mensalmente o Cadastro de Inadimple¿ncia do Setor Ele¿trico, bem como busca informac¿o¿es veiculadas na Imprensa Especializada sobre questo¿es relativas ao desempenho econo¿mico-financeiro das concessiona¿rias. 
Por fim, a Aneel realizou breve apresentac¿a¿o, posteriormente encaminhada ao TCU, contendo a ana¿lise da situac¿a¿o econo¿mico-financeira das distribuidoras privatizadas, em que abordou os crite¿rios de eficie¿ncia na gesta¿o econo¿mica e financeira e a evoluc¿a¿o da sustentabilidade dessas empresas em relac¿a¿o aos seus limites contratuais (ver Anexo 1) .' (grifos acrecidos) 
Na apresentação encaminhada pela Aneel, na qual as distribuidoras recém-privatizadas, exceto Enel-GO, estão discriminadas com os nomes antes das privatizações (ver correlação dos nomes na Tabela 1) , foi demonstrada a evolução da sustentabilidade econômico-financeira das distribuidoras e os seus respectivos limites contratuais (pec¿a 49, p. 3) :
Figura 17 - Evolução da Sustentabilidade e Limites Contratuais
Fonte: (peça 49, p. 3) .
A partir dos dados do Figura 17, verifica-se que, com exceção da Boa Vista (atualmente Roraima Energia) , todas tiveram melhora no resultado operacional (LAJIDA ajustado) , apesar de algumas ainda terem resultados negativos. 
Nota-se também que a Enel-GO havia atingido a métrica pretendida em 2019, mas apresentou piora no primeiro trimestre de 2020, situação que merece o devido acompanhamento por parte da Aneel (pec¿a 49, p. 3) .
Ainda quanto ao caso da Enel-GO, a avaliação final referente ao Plano Emergencial pactuado com a Aneel, constante da NT 97/2020-SFE-SRD-SMA-SFF/ANEEL, verificou que, relativamente a¿ atual situac¿a¿o econo¿mico-financeira da empresa, conforme extrai¿do dos demonstrativos conta¿beis regulato¿rios, esta encontra-se em patamar considerado sustenta¿vel (pec¿a 44, p. 25) . 
Segundo essa ana¿lise, constatou-se elevac¿a¿o dos investimentos apo¿s a privatizac¿a¿o, ocorrida em fevereiro de 2017. Ale¿m disso, o controlador efetuou aportes que totalizaram R$ 1,6 bilha¿o, sendo R$ 1,183 bilha¿o em 2017 e R$ 417 milho¿es em 2018 (pec¿a 44, p. 25) . 
Desse modo, para o atendimento contratual, a Aneel concluiu que a Enel Goia¿s cumpriu o para¿metro mi¿nimo de sustentabilidade, de 2016 a 2019, e apresentou resultados que atendem o primeiro ano do Crite¿rio de Eficie¿ncia de 2019, EBITDA > 0 (pec¿a 44, p. 25) . 
Vale esclarecer que a Enel-GO pactuou novo Plano de Resultados com a Aneel, previsto para ser encerrado em setembro de 2021, e, assim como foi realizado nas avaliações dos outros planos, seus indicadores econômico-financeiros estarão sendo constantemente avaliados durante a sua vigência. 
Adicionalmente, constata-se que a Roraima Energia (antiga Boa Vista Energia) e a Energisa Rondônia (antiga Ceron) apresentaram resultado operacional (LAJIDA ajustado) negativo em 2018 e 2019, o qual persistiu no primeiro trimestre de 2020, período a que se refere o Risef (pec¿a 49, p. 3) .
Cumpre informar que, segundo a ata de reunião realizada com representantes da Aneel em 5/11/2020, a Age¿ncia afirmou que a avaliac¿a¿o dos indicadores econo¿mico-financeiros das distribuidoras recém-privatizadas, exceto Enel-GO, deve se iniciar sobre o exerci¿cio de 2020, devido a questo¿es dispostas nos contratos de concessa¿o, raza¿o pela qual os respectivos processos específicos sera¿o autuados a partir do ini¿cio de 2021 (pec¿a 37, p. 2) .
Alem disso, diante da pandemia de coronavírurs (Covid 19) , é oportuno mencionar que foram estabelecidas medidas para atendimento aos prazos processuais. 
Os novos prazos para envio das informações contábeis, definidos por meio da Portaria Aneel 6.310/2020 (pec¿a 50) e do Despacho 1.999/2020 (pec¿a 51) postergaram obrigações de envio de balancetes e relatório trimestrais em até quatro meses. Para os documentos contábeis relativos a serem entregues a partir de agosto/2020, constata-se que os prazos foram praticamente mantidos como inicialmente previsto.
Tabela 3 - Novos prazos para entrega do Balancete Mensal Padronizado - BMP
	Competência
	Prazo limite original
	Novo prazo limite

	Dezembro/2019
	30/4/2020
	3/8/2020

	Janeiro/2020
	30/4/2020
	3/8/2020

	Fevereiro/2020
	30/4/2020
	3/8/2020

	Marco/2020
	11/5/2020
	10/8/2020

	Abril/2020
	9/6/2020
	8/9/2020

	Maio/2020
	10/7/2020
	13/10/2020

	Junho/2020
	10/8/2020
	13/10/2020

	Julho/2020
	9/9/2020
	13/10/2020

	Agosto/2020
	12/10/2020
	13/10/2020

	Setembro/2020
	9/11/2020
	9/11/2020

	Outubro/2020
	10/12/2020
	12/12/2020

	Novembro/2020
	11/1/2021
	11/1/2021

	Dezembro/2020
	30/4/2021
	30/4/2021

Fonte: Informações da Portaria Aneel 6.310/2020 (pec¿a 50) e do Despacho 1.999/2020 (pec¿a 51) , compiladas no endereço eletrônico: https://www.aneel.gov.br/gestao-de-dados-e-normatizacao-contabil
Tabela 4 - Novos prazos para entrega do Relatório de Informações Trimestral - RIT
	Competência
	Prazo limite original
	Novo prazo limite

	RIT 4° trimestre/2019
	30/4/2020
	3/8/2020

	RIT 1° trimestre/2020
	15/5/2020
	17/8/2020

	RIT 2° trimestre/2020
	14/8/2020
	16/11/2020

	RIT 3° trimestre/2020
	16/11/2020
	16/11/2020

	RIT 4° trimestre/2020
	30/4/2021
	30/4/2021

Fonte: Informações da Portaria Aneel 6.310/2020 (pec¿a 50) e do Despacho 1.999/2020 (pec¿a 51) , compiladas no endereço eletrônico: https://www.aneel.gov.br/gestao-de-dados-e-normatizacao-contabil
Como esses dados são fundamentais para a avaliação dos indicadores econômico-financeiros realizada pela Aneel, conclui-se que foi permitido o alongamento do prazo para elaboração dos Risefs referentes aos três primeiros trimestres de 2020.
Assim, percebe-se que a fiscalização da Entidade Reguladora permanece em andamento e novos capítulos dos processos específicos para cada distribuidora que serão constituídos ainda estão para acontecer durante o exercício de 2021. 
Nesse cenário, importa registrar que, em dezembro de 2020, foi disponibilizado o Risef relativo a¿ situação econômico-financeira das distribuidoras até setembro de 2020, porém ainda não se encontra disponível a Nota Técnica correspondente para verificação da avaliação efetuada pela Aneel. Com isso, verificou-se que o Risef atinente ao segundo trimestre de 2020 não foi elaborado.
Diante do exposto, tendo em vista a existe¿ncia de eventos cuja realização se encontra em curso no atual momento, como: (i) a elaboração pela Aneel da Nota Técnica referente ao u¿ltimo Risef publicado relativa a setembro de 2020; (ii) a publicação do Risef relativo a dezembro de 2020 e a correspondente Nota Técnica; (iii) a verificac¿a¿o dos indicadores econômico-financeiros das distribuidoras recém-privatizadas, exceto Enel-GO, que se inicia sobre o exerci¿cio de 2020, sendo passi¿veis de avaliac¿a¿o em 2021; e (iv) a execução, e posterior avaliação, do novo Plano de Resultados pactuado entre a Enel-GO e a Aneel, previsto para ser finalizado em setembro de 2021, relativamente aos indicadores econômico-financeiros, justifica-se o retorno dos autos a esta Unidade Técnica, para prosseguimento do acompanhamento desse ponto, a fim de que possam ser avaliadas as primeiras análises da Aneel acerca da sustentabilidade econômico-financeira das distribuidoras objeto desta fiscalização.
IV.3 Impacto da aprovação da MP 998/2020 em relação aos indicadores econômico-financeiros das distribuidoras privatizadas
Em linhas gerais, a MP 998/2020, convertida na Lei 14.120/2021, visa remanejar recursos no setor elétrico para permitir a redução de tarifas de energia, motivo pelo qual sua análise mais detalhada é realizada no capitulo V desta instrução, que aborda as provide¿ncias do MME e da Aneel quanto à questão tarifária. Com essa nova fonte de aportes, a tarifa de energia para os consumidores tem previsão de reajustes menores até 2025.
Na Medida Provisória encaminhada pelo governo, o tema relativo aos indicadores de desempenho não havia sido citado de forma direta, situação que se modificou com a aprovação de emendas ao teor do texto que constava da MP 998/2020. O objetivo das emendas foi apoiar as concessionárias em fase de consolidação contratual e que foram atingidas pelos efeitos da pandemia (pec¿a 52, p. 3) 
Assim, o art. 8 da Lei 14.120/2021, ao modificar a Lei 12.783/2013, prevê prazo de cinco anos para aplicação de parâmetros de eficiência na gestão econômica e financeira das distribuidoras recentemente privatizadas e cujas capitais não estavam conectadas ao Sistema Interligado Nacional (SIN) em 9/12/2009, com data de referência para início do prazo a partir da data de aprovação da lei.
IV.3.1 Análise de possíveis impactos do art. 8 da Lei 14.120/2021 sobre os indicadores econômico-financeiros das distribuidoras privatizadas
O art. 8 da Lei 14.120/2021, basicamente, alcança as concessões geridas pela Amazonas Energia e pela Roraima Energia, permitindo que usufruam de um novo prazo de cinco anos para o cumprimento dos parâmetros econômico-financeiros estabelecidos em seus contratos.
O texto aprovado tem o condão de alterar as regras que haviam sido estabelecidas tanto no edital do processo licitatório que culminou na privatização das referidas distribuidoras, antes controladas pela Eletrobras, quanto nos contratos de concessão dele resultante.
Para fazer contraponto a esse dispositivo da Lei 14.120/2021 que favoreceu as concessionárias, convém compulsar o Projeto de Lei 5.325/2019, atualmente em tramitação no Senado Federal, que tem como objetivo alterar a legislação de regência, com o fito de vedar a inclusão das perdas não técnicas de energia elétrica nas tarifas de fornecimento de energia elétrica praticadas pelas concessionárias e permissionárias do serviço público de distribuição de energia elétrica (pec¿a 53, p. 1) .
A justificativa para a alteração legislativa proposta se relaciona ao elevado percentual de perdas técnicas e não técnicas cobrado nas tarifas, especialmente dos moradores da Região Norte, assinalando que o consumidor não deveria pagar pelos roubos de energia e pela falta de modernização da rede das distribuidoras, que redundam em erros de medição e de faturamento (pec¿a 53, pp. 1-3) .
O objetivo do referido PL 5.325/2019 é evitar que os consumidores paguem, por meio das tarifas de energia elétrica, pelas perdas resultantes da ineficiência das distribuidoras em sua gestão comercial.
No caso do Estado do Amazonas, as perdas técnicas e não técnicas, sem tributos, representam 28,2% do valor das tarifas.
Depreende-se, portanto, que, em prol de instituir condições mais favoráveis aos consumidores, com a consequente redução dos valores das tarifas, se aprovado referido PL, as distribuidoras sofreriam significativas perdas de receita.
Nesse hipotético cenário, mostra-se razoável considerar que as concessionárias arguiriam da não aplicabilidade dessa mudança legislativa por envolver alterações de cunho contratual. Vislumbra-se que as empresas alegariam eventual insegurança jurídica, em razão de a lei atentar contra cláusulas previstas nos editais dos processos licitatórios e nos contratos.
Desse modo, tem-se que: (i) enquanto o art. 8 da Lei 14.120/2021, originário de emenda da Câmara dos Deputados, possui regramentos que beneficiam diretamente as distribuidoras Amazonas Energia (AmE) e Roraima Energia; (ii) o PL 5.325/2019, se aprovado, apresenta, por paralelismo, mudanças legislativas que acarretariam dificuldades às concessionárias, em razão das perdas de receitas que teriam.
Cabe ressaltar que ambos os textos provocariam alterações nos contratos de concessão atualmente em vigor, com implicações distintas para as distribuidoras de energia elétrica.
Em face do exposto, reputa-se essencial abordar um tema caro ao Setor Elétrico Brasileiro, que é o respeito aos contratos existentes.
Nessa seara, importa registrar que há grande preocupação com as consequências  de alterações legislativas impactar termos contratuais. Isso porque a segurança jurídica é um dos pilares do setor elétrico para a atração dos investimentos essenciais para o seu desenvolvimento.
Logo, é preciso que sejam tomados todos os cuidados possíveis para com o respeito aos contratos firmados, restando evidente que as condições não podem ser relativizadas de acordo com os interesses das partes envolvidas, sem que sejam analisadas e amplamente debatidas, com o fito de não gerar clima de insegurança jurídica aos diversos players do setor. 
Por parte da Aneel, em reunião realizada no dia 11/2/2021, seus representantes destacaram que aguardavam sanção presidencial (ocorrida no dia 1/3/2021) , visto que poderia haver alterações no Projeto de Lei de Conversão (PLV) da MP, não sendo correto afirmar que as supracitadas emendas de fato se confirmariam no texto final. 
A Entidade Reguladora informou que vinha acompanhando atentamente a tramitação do PLV e, tão logo fosse publicada a redação final da lei, a procuradoria da Agência seria instada a se manifestar, para que fossem definidos os próximos passos a serem dados em termos das alterações normativas necessárias. 
Dado que a redação final da Lei 14.120/2021 contemplou o supracitado art. 8, será necessário que a Aneel faça alterações contratuais pertinentes em relação aos indicadores econômico-financeiros, com o ajuste das metas de melhoria contínua a serem alcançadas pelas distribuidoras, porém prezando sempre pela segurança jurídica e o respeito aos contratos.
Ademais, precisará aprimorar sua fiscalização para não deixar cair a qualidade da prestação dos serviços aos consumidores das concessionárias beneficiadas por esse dispositivo, haja vista o novo prazo para o cumprimento dos limites estabelecidos para os indicadores econômico-financeiros poder provocar o comprometimento da capacidade operacional e de investimentos dessas empresas.
Diante de tudo que foi exposto, tendo em vista a existe¿ncia de eventos cuja realização se encontra em curso no atual momento, como: (i) o acompanhamento pela Aneel quanto aos efeitos da conversão da MP 998/2020 na Lei 14.120/2021, com a consequente manifestação de sua procuradoria, para que sejam definidos os próximos passos a serem dados em termos das alterações normativas necessárias; (ii) as necessárias alterações contratuais em relação aos indicadores econômico-financeiros, com o ajuste das metas de melhoria contínua a serem alcançadas pelas distribuidoras; e (iii) a fiscalização da Aneel para que não sejam alterados parâmetros relacionados à qualidade do serviço prestado e à sustentabilidade econômico-financeira das distribuidoras, mostra-se razoável que os autos retornem a esta Unidade Técnica, para prosseguimento do acompanhamento, com o objetivo de averiguar a atuação da Aneel ante aos novos desafios derivados da aprovação da MP 998/2020. 
V. PROVIDÊNCIAS DA ANEEL E DO MME RELATIVAS ÀS TARIFAS DOS SERVIÇOS PRESTADOS 
No presente tópico, são analisadas as providências tomadas pela Aneel e pelo MME, no âmbito de suas competências, em relação à questão tarifária das concessionárias em exame, o que inclui as revisões tarifárias extraordinárias previstas para as distribuidoras recém-privatizadas, exceto Enel-GO, evidentemente levando em consideração o contexto atual da pandemia da Covid-19.
O MME e a Aneel têm competências legais relativas às tarifas dos serviços prestados pelas concessionárias de distribuição de energia elétrica no país. Enquanto o Ministério, de acordo com o art. 41 da Lei 13.844/2019, é responsável pela definição das diretrizes para as políticas tarifárias do Setor de Minas e Energia Nacional, a Aneel tem a atribuição de definir as tarifas de uso do sistema de distribuição, conforme art. 3º da Lei 9.427/1996.
Vale destacar que, conforme Lei 13.844/2019, a responsabilidade do MME inclui também o estabelecimento de diretrizes para o planejamento do setores de minas e de energia, bem como da política nacional do petróleo, do combustível, do biocombustível, do gás natural, da energia elétrica e da energia nuclear, temas que mantêm estreita relação com a fixação das diretrizes para as políticas tarifárias.
Por seu turno, a Aneel, além de definir as tarifas de uso do sistema de distribuição, é responsável ainda pelo estabelecimento das tarifas para o suprimento de energia elétrica para as concessionárias de distribuição, de acordo com a previsão da Lei 9.427/1996.
V.1 Providências do MME 
Diante de suas competências legais e dos riscos de descasamento de receitas das distribuidoras de energia elétrica em decorrência da redução da atividade econômica e do aumento de inadimplência causados pela pandemia da Covid-19, foi editada a supracitada Medida Provisória 998/2020, em setembro de 2020, convertida na Lei 14.120/2021. Entre os principais objetivos de tal iniciativa, constavam preservar o fluxo de pagamentos do setor elétrico, bem como diminuir as pressões de aumentos de tarifas para o consumidor, no ano de 2020. Nesse sentido, buscaram-se fontes de receitas que pudessem mitigar os impactos tarifários neste período (peça 54, p. 2) . 
Além disso, a Exposição de Motivos revela que a edição da MP tinha como finalidade também: (i) conter o aumento de despesas da Conta de Desenvolvimento Energético (CDE) , possibilitada pela racionalização de subsídios por ela suportados; (ii) preservar o consumidor, em concessões recentemente privatizadas, cuja sustentabilidade demandará altos níveis tarifários; (iii) assegurar a continuidade da prestação do serviço de distribuição em concessões; (iv) alocar adequadamente o custo da confiabilidade e segurança do sistema elétrico sobre todo o mercado de energia; e (v) reduzir o risco jurídico da suspensão do fornecimento de energia elétrica em função de inadimplência de consumidores no Ambiente de Contratação Livre (ACL) .
Tendo em vista os impactos para as concessões objeto do presente exame, sobressaem-se quatro diretrizes na MP 998/2020, convertida na Lei 14.120/2021. 
A primeira consiste do aporte dos recursos da conta Pesquisa e Desenvolvimento (P&D) para a Conta de Desenvolvimento Energético (CDE) , considerada pelo MME como a providência de maior relevância para a redução das tarifas das distribuidoras (peça 54, p. 2) . 
Ainda sobre a CDE, a MP altera o critério de recolhimento do encargo, fazendo com que os consumidores dos estados do Acre e de Rondônia passem a ser cobrados como os demais consumidores da Região Norte, haja vista que eram cobrados como se fossem consumidores das regiões Sudeste ou Centro-Oeste, conforme apresentado nas descrições dos processos referentes às Revisões Tarifárias Extraordinárias da Energisa Rondônia (peça 55, p. 8) e Energisa Acre (peça 56, p. 6) , que se encontram no Anexo IV. 
A segunda diretriz está relacionada com a Reserva Global de Reversão (RGR) . A MP estabelece que recursos dessa reserva devem ser utilizados para indenizar parte dos ativos das distribuidoras que já estavam em operação na época da desestatização, mas que ainda não haviam sido reconhecidos na base de remuneração regulatória. Além disso, está previsto que os valores de empréstimos da RGR, contraídos durante a fase de prestação temporária de serviços pelas distribuidoras que pertenciam à Eletrobras, não serão cobrados. 
Sobre esse tema, o MME informou que recebeu da Aneel planilha com projeção de receitas da RGR para os próximos anos, a partir da qual considerou que não será necessária a recomposição do fundo no futuro, visto que a destinação de recursos da RGR será direcionada apenas para o pagamento do valor não depreciado de ativos classificados como sobras físicas e Ativos Imobilizados em Curso das distribuidoras recém-privatizadas, com exceção da Enel-GO (peça 54, p. 2) . 
A terceira diretriz determina o aprimoramento nos critérios de estabelecimento da Conta de Consumo de Combustíveis (CCC) para as distribuidoras recém privatizadas, os quais visam corrigir a situação de usuários atendidos por Sistemas Isolados, com a retirada dos custos de transmissão até dezembro de 2020, permitindo a redução das tarifas desses consumidores. 
De acordo com as regras atuais, os consumidores residentes em áreas atendidas por Sistemas Isolados e que já estavam, em parte, integradas ao Sistema Interligado Nacional (SIN) , acabavam onerados duas vezes, o que deve ser resolvido com essa medida (peça 54, p. 2) .
Por fim, a MP diminui o valor de compra de energia utilizado para calcular os aportes da CCC, ao retirar os encargos setoriais e os custos de transporte do cálculo do ACR Médio (representa o valor médio calculado para a energia comercializada no ambiente de contratação regulado) .
Apesar de o conjunto de ações incluídas na MP ter sido formulado para se enfrentar a situação advinda da pandemia de Covid-19 no Brasil como um todo, e não terem sido realizadas simulações de impactos de reduções de tarifas específicas para cada uma das distribuidoras que são objeto desta auditoria, o MME asseverou que, devido às medidas propostas, as concessões em exame teriam impactos tarifários reduzidos nas Revisões Tarifárias realizadas em 2020 (peça 54, p. 2) .  
V.2 Providências da Aneel
Na definição das tarifas de uso do sistema de distribuição de energia elétrica, a Agência lança mão de três instrumentos (ver www.aneel.gov.br/entendendo-a-tarifa) : 
	(i) Reajustes Tarifários Anuais (RTA) , realizados anualmente, exceto no ano em que haja revisão tarifária, e que têm por objetivo repassar aos consumidores os custos não gerenciáveis (Parcela A) e atualizar monetariamente os custos gerenciáveis (Parcela B) ;
	(ii) Revisões Tarifárias Periódicas (RTP) , realizadas ordinariamente, em média, a cada quatro anos, e têm por objetivo preservar o equilíbrio econômico-financeiro da concessão. Na revisão periódica, são redefinidos os níveis eficientes dos custos operacionais e a remuneração dos investimentos, que são os custos gerenciáveis (Parcela B) , além de atualizados os custos não gerenciáveis da distribuidora (Parcela A) ; e
	(iii) Revisões Tarifárias Extraordinárias (RTE) , que podem ocorrer a qualquer tempo, sem prejuízo dos reajustes anuais e das revisões periódicas, em consequência de alterações significativas comprovadas nos custos da distribuidora.
Importa registrar que está previsto nos contratos de concessão das seis distribuidoras recém-privatizadas, com exceção da Enel-GO (Amazonas Energia, Roraima Energia, Energisa Acre, Energisa Rondo¿nia, Equatorial Piaui¿ e Equatorial Alagoas) , a realização de uma Revisão Tarifária Extraordinária (RTE) , em substituição a um Reajuste Tarifário Anual, podendo ser solicitada pela concessionária até o terceiro processo tarifário após a assinatura do contrato. Essa previsão visava diminuir o risco associado à assimetria de informações entre o alienante e o adquirente sobre os ativos licitados. 
Nessa revisão, a concessionária pode solicitar a avaliação completa da Base de Remuneração Regulatória, de forma a permitir o reconhecimento do volume de investimentos realizado nos anos iniciais na base de ativos e a consequente cobertura tarifária dessa inclusão, em atenção a¿ disposição prevista nas Disposições Transitórias, da Cláusula Vigésima, Subcláusula Segunda dos Contratos de Concessão (a exemplo do Contrato de Concessão 1/2019, firmado pela Amazonas Energia - pec¿a  35, p. 21; ver também: peças 57, p. 21; 58, p. 21; 59, p. 21; 60, pp. 21-22; e 61, pp. 21-22) .
Conforme detalhado no Anexo IV deste relatório, o escopo analisado pela Aneel nas RTEs foi bem menor do que ocorreria em um processo de Revisão Tarifária Periódica, considerando que poucos foram os itens analisados ademais do Custo Anual dos Ativos. Esse custo depende fundamentalmente da Base de Remuneração Regulatória (BRR) , a qual representa a avaliação dos ativos das concessionárias, obtida por meio de um laudo técnico produzido por empresa credenciada pela Aneel, e que está sujeito à validação mediante fiscalização da Agência. 
Assim, já em 2019, as concessionárias Equatorial Piaui¿, Energisa Rondo¿nia e Energisa Acre protocolaram pedido de RTE, mediante os processos 48500.002085/2019-74, 48500.002086/2019-19 e 48500.002087/2019-63 (peça 14, p. 6) . 
Nos três casos, as solicitações de RTE foram indeferidas, tendo em vista que, de acordo com os votos que acompanham as Decisões de Diretoria da Aneel, as informações enviadas pelas concessionárias à Agência foram consideradas insuficientes para a validação dos dados contábeis utilizados nos Laudos de Avaliação dos Ativos visando à valoração completa da Base de Remuneração Regulatória (peças 62, pp. 18-20; 63, pp. 21-23; e 64, pp. 20-22) .
Novas solicitações de RTE foram reencaminhadas por essas concessionárias (Equatorial Piaui¿ - 48500.007034/2019-39, Energisa Rondo¿nia - 48500.007035/2019-83 e Energisa Acre - 48500.007050/2019-21) , se juntando a mais três solicitações, enviadas pelas outras distribuidoras (Amazonas Energia - 48500.007022/2019-12, Roraima Energia - 48500.007068/2019-23 e Equatorial Alagoas - 48500.005362/2019-09) .
Os resultados das Revisões Tarifárias Extraordinárias solicitadas pelas concessionárias, para cada um dos processos citados anteriormente, podem ser verificados detalhadamente no Anexo IV, com base no conteúdo das Decisões de Diretoria e dos Votos proferidos pelo respectivo Diretor-Relator da Aneel.
Cinco dos seis processos de revisão tarifária foram impactados pela MP 998/2020, editada em 1/9/2020. Somente não houve impacto na RTE da Equatorial Alagoas, pois foi realizada em abril/2020. 
A MP 998/2020 diminuiu o valor de compra de energia, ao retirar os encargos setoriais e os custos de transporte do cálculo do ACR Médio. Ademais, de setembro a dezembro de 2020, o ACR Médio também deixou de considerar custos com transmissão de energia elétrica. 
Outra alteração importante trazida pela MP foi a possibilidade de se utilizar recursos da RGR para indenização de parte da BRR, ao autorizar a indenização do valor não depreciado dos ativos de distribuição de energia elétrica, classificados como Sobras Físicas. Além disso, havendo concordância do concessionário, o MME poderia autorizar que a Aneel incluisse parcela ou a totalidade dos valores não depreciados dos ativos de distribuição contabilizados no Ativo Imobilizado em Curso (AIC) apurados na data¿base utilizada como referência para o processo licitatório da referida concessão. 
A Tabela 5, a seguir, resume como as distribuidoras se comportaram quanto à sua concordância em relação à utilização dos recursos da RGR para indenização das Sobras Fisicas e dos ativos classificados como AIC.
Tabela 5 - Utilização dos recursos da RGR para indenização das Sobras Fisicas e dos ativos classificados como AIC
	Distribuidora
	Utilização dos recursos da RGR para indenização das Sobras Fisicas
	Utilização dos recursos da RGR para indenização dos ativos classificados como AIC

	Amazonas Energia
	Sim
	Sim

	Roraima Energia
	Sim
	Sim

	Equatorial Piaui¿
	Sim
	Não

	Energisa Rondo¿nia
	Sim
	Não

	Energisa Acre
	Sim
	Não

Fonte: Elaboração própria, a partir das informações constantes do Anexo IV.
A MP possibilitou, ainda, a alteração da quota de CDE paga pelas concessionárias Energisa Acre e Energisa Rondo¿nia, uma vez que os custos do encargo tarifário por MWh das quotas anuais da CDE passaram a ser os mesmos para os agentes localizados em todos os estados de uma mesma região geográfica a partir de janeiro de 2021 (anteriormente essas concessionárias pagavam as quotas como se estivessem nas regiões Sudeste/Centro-Oeste) .
Por fim, deve-se ressaltar a redução do efeito médio dos reajustes tarifários, devido à Conta Covid, que possibilitou a reversão, em favor dos consumidores, de valores repassados às concessionárias com recursos de operação de crédito. 
A Resoluc¿a¿o Normativa 885, de 2020, no §10 do art. 5°, define que os valores transferidos a cada distribuidora sera¿o revertidos como componente financeiro negativo ate¿ o processo tarifa¿rio de 2022, devidamente atualizados pela taxa Selic, assegurando a neutralidade ao consumidor. 
Assim, com amparo na normatizac¿a¿o em vigor, deve-se fazer menc¿a¿o a duas questo¿es: (i) todo e qualquer recurso recebido pelas concessiona¿rias no a¿mbito da Conta-Covid sera¿ revertido a¿ modicidade tarifa¿ria, em favor dos consumidores, devidamente atualizado pela Selic; e (ii) a prerrogativa para inserir esse componente nos processos tarifa¿rios das concessiona¿rias ate¿ o ano de 2022 permite a definic¿a¿o do momento mais oportuno para o repasse aos consumidores, levando em considerac¿a¿o todas as demais varia¿veis que definem a realidade tarifa¿ria de cada a¿rea de concessa¿o (peça 55 p. 17) . 
Desse modo, entende-se deseja¿vel que a tarifa se mantenha pro¿xima a¿ estabilidade, com variac¿o¿es amortecidas, como a observada desde 2019. A correta dosagem do recurso proveniente da Conta-Covid, previsto por meio do regulamento, permitira¿ que a tarifa se mantenha sem grandes oscilac¿o¿es (peça 55, p. 17) . 
Nesse sentido, quanto aos componentes financeiros das tarifas relacionados à Conta¿Covid, a Tabela 6 consolida o percentual relativo à reversão, em favor dos consumidores, dos valores repassados às concessionárias, lembrando que, no caso da Equatorial Alagoas, seu processo de RTE foi finalizado antes da regulamentação da Conta-Covid.
Tabela 6 - Percentual de reversão, em favor dos consumidores, dos valores repassados às concessionárias por meio da Conta-Covid.
	Distribuidora
	Percentual de reversão, em favor dos consumidores, dos valores repassados às concessionárias por meio da Conta-Covid

	Amazonas Energia
	75%

	Roraima Energia
	20%

	Equatorial Piaui¿
	70%

	Energisa Rondo¿nia
	10%

	Energisa Acre
	100%

		Fonte: Elaboração própria, a partir das informações constantes do Anexo IV.
No que concerne ao processo de RTE da Roraima Energia, o objetivo da utilizac¿a¿o de apenas 20% dos recursos da Conta-Covid foi evitar o chamado efeito 'serrote', segundo o qual a entrada de um grande volume de financeiros negativos causa uma majorac¿a¿o nas tarifas no ano seguinte. Desse modo, como a MP 998/2020 promoveu uma reduc¿a¿o expressiva no resultado econo¿mico da RTE, optou-se por reverter a maior parte dos recursos da Conta Covid no processo tarifa¿rio subsequente (peça 65, p. 28) .
Já no processo de RTE da Energisa Rondo¿nia, a aplicac¿a¿o do 10% dos recursos da Conta Covid visou constituir um fator equalizador para os pro¿ximos processos tarifa¿rios, evitando-se variac¿o¿es indesejadas para as tarifas, visto que os valores remanescentes desses recursos sera¿o revertidos para consumidores da concessiona¿ria nos processos tarifa¿rios subsequentes (peça 55, p. 17) .  
V.3 Evolução e ranking das tarifas  
Quanto à evolução dos valores das tarifas das empresas, considerando os percentuais de reajustes e de revisões tarifárias concedidas desde a assinatura de cada um dos novos contratos de concessão, foi elaborada a Tabela 7, a seguir, onde são apresentados os resultados dos processos de Reajustes Tarifários Anuais (RTA) , Revisões Tarifárias Extraordinárias (RTE) e Revisões Tarifárias Periódicas (RTP) , em comparação à inflação, medida pelo Índice Nacional de Preços ao Consumidor Amplo (IPCA) . 
Tabela 7 - Processos tarifários e efeitos médios acumulados desde a assinatura dos novos contratos de concessão
	Distribuidora
	Data do Contrato
	Processo Tarifário / [Vigência]
	Efeito Médio 
	Efeito Acumulado
	IPCA Acumulado

	1
	Amazonas Energia
	11/4/2019
	RTA - 2019 / [1/11/2019]
	-5,96%
	-0,97%
	6,55% *

				RTE - 2020 / [1/11/2020]
	5,31%
		
	2
	Roraima Energia
	11/12/2018
	RTA - 2019 / [1/11/2019]
	-2,12%
	-8,38%
	6,55% * 

				RTE - 2020 / [1/11/2020]
	-6,40%
		
	3
	Equatorial Alagoas
	19/3/2019
	RTA - 2019 / [3/5/2019]
	-2,72%
	6,86%
	7,46% **

				RTE - 2020 / [3/5/2020]1
	9,85%
		
	4
	Enel Goiás  
	19/4/2017
	RTA - 2017 / [22/10/2017]
	14,65%
	36,20%
	13,82% ***

				RTP - 2018 / [22/10/2018]
	18,54%
		
				RTA - 2019 [22/10/2019]
	-3,90%
		
				RTA - 2020 [22/10/2020]
	4,28%
		
	5
	Equatorial Piaui¿
	18/10/2018
	RTA - 2018 - [2/12/2018]
	12,64%
	8,21%
	12,08% ****

				RTA - 2019 / [2/12/2019]
	-7,16%
		
				RTE - 2020 / [2/12/2020]
	3,48%
		
	6
	Energisa Rondo¿nia
	30/10/2018
	RTA - 2018 [13/12/2018]
	25,34%
	11,31%
	12,08% ****

				RTA - 2019 [13/12/2019]
	0,11%
		
				RTE - 2020 [13/12/2020]
	-11,29%
		
	7
	Energisa Acre
	7/12/2018
	RTA - 2018 / [13/12/2018]
	21,29%
	19,57%
	12,08% ****

				RTA - 2019 [13/12/2019]
	-4,24%
		
				RTE - 2020 [13/12/2020]
	2,95%
		
Notas: * Variação do IPCA de 11/2018 a 10/2020; ** Variação do IPCA de 5/2018 a 4/2019; *** Variação do IPCA de 10/2016 a 9/2020; ****Variação do IPCA de 12/2017 a 11/2020.
 (1) aplicação das tarifas ficou suspensa até o dia 30/6/2020.
Fontes: Ofício 82/2020-AIN/ANEEL (peça 14, pp. 1-3) ; aneel.gov.br/resultado-dos-processos-tarifarios-de-distribuicao; e bcb.gov.br.
As variações tarifárias no período pós-desestatização não demonstraram tendência definida, haja vista que três concessionárias apresentaram variação média acumulada inferior à inflação (Amazonas Energia, Roraima Energia e Equatorial Piaui¿) , duas experimentaram variação das tarifas em percentual muito próximo à variação de preços (Equatorial Alagoas e Energisa Rondo¿nia) , enquanto duas tiveram reajustes tarifários bem superiores à inflação no período (Energisa Acre e Enel Goiás) . 
Deve-se considerar que os aumentos tarifários em tela decorreram não somente de Reajustes Tarifários Anuais, que têm como principal objetivo a recomposição dos valores devido à inflação, mas também de Revisões Tarifárias Periódicas e de Revisões Tarifárias Extraordinárias. 
Outra avaliação importante é a comparação do valor das tarifas de cada concessionária com os de outras distribuidoras, responsáveis por outras áreas de concessão. 
Nesse sentido, a Aneel mantém em seu site na internet o Ranking das Tarifas, no qual são apresentados os valores das tarifas de cada concessionária em R$/kWh (reais por quilowatt-hora) , sem os tributos e sem o adicional de Bandeira Tarifária (ver www.aneel.gov.br/ranking-das-tarifas) .
A partir das informações desse ranking, foram elaboradas as Tabelas 8 e 9, apresentadas a seguir, que mostram os valores das tarifas das concessionárias em exame, bem como os valores médios por região geográfica. Visando à melhor compreensão dos dados, destaca-se que no topo do ranking se encontra a concessionária com a mais alta tarifa convencional do país , enquanto a de menor tarifa estará em último lugar.
Tabela 8 - Ranking Nacional de Tarifas Residenciais
	Distribuidora
	Tarifa Convencional (R$/kWh) 
	Ranking Nacional
	Ranking Regional
	Resolução Homologatória
	Início Vigência

	Amazonas Energia
	0,693
	10º de 103
	2º de 7
	2.795/2020
	1/11/2020

	Equatorial Alagoas
	0,583
	52º de 103
	4º de 12
	2.684/2020
	1/7/2020

	Equatorial Piaui¿
	0,582
	54º de 103
	5º de 12
	2.811/2020
	2/12/2020

	Energisa Rondo¿nia
	0,577
	55º de 103
	4º de 7
	2.648/2019
	13/12/2019

	Roraima Energia
	0,575
	57º de 103
	5º de 7
	2.794/2020
	1/11/2020

	Energisa Acre
	0,570
	61º de 103
	6º de 7
	2.649/2019
	13/12/2019

	Enel Goiás
	0,547      
	70º de 103
	4º de 5
	2.791/2020
	22/10/2020

Fonte: www.aneel.gov.br/ranking-das-tarifas. 
Tabela 9 - Ranking de Tarifas Residenciais - Valores Médios por Região
	Região
	Valor Médio em R$/kWh

	Norte
	0,654

	Centro-Oeste
	0,580

	Sudeste
	0,580

	Brasil
	0,576

	Nordeste
	0,571

	Sul
	0,536

Fonte: www.aneel.gov.br/ranking-das-tarifas.
Ao avaliar os dados dessas tabelas, percebe-se que a Amazonas Energia é a distribuidora com a mais alta tarifa entre todas em exame, estando colocada como a décima, de um universo de 103 distribuidoras no Brasil. Além disso, a Região Norte é a área geográfica com maior valor médio de tarifas residenciais. As outras três distribuidoras com área de concessão também na Região Norte (Energisa Rondo¿nia, Roraima Energia e Energisa Acre) ocupam as posições quarta, quinta e sexta dentro da região, entre as sete empresas que constam do ranking.
As duas distribuidoras com área de concessão na Região Nordeste, Equatorial Alagoas e Equatorial Piaui¿, estão nas posições 52ª e 54ª, respectivamente, em nível Brasil, e em quarta e quinta posições, considerando somente as empresas do Nordeste. Deve-se destacar que ambas têm tarifas superiores às médias tanto do Brasil quanto da Região Nordeste, com valores que superam aqueles de todas as outras distribuidoras em análise, à exceção da Amazonas Energia.  
Por fim, observa-se que, a despeito dos significativos reajustes de suas tarifas desde a assinatura dos novos contratos de concessão, na casa de 30%, a Enel Goiás tem a menor tarifa entre as sete distribuidoras em exame neste processo, posicionando-se em 70º lugar de 103 distribuidoras constantes do ranking e ocupando o quarto lugar entre as cinco concessionárias de sua região geográfica, a Centro-Oeste. 
V.4 Análise sobre a suficiência das providências do MME e da Aneel
Conforme apresentado, pode-se constatar que o MME e a Aneel levaram a cabo providências voltadas à definição das diretrizes para as políticas tarifárias do Setor de Energia Nacional e à definição de tarifas de uso do sistema de distribuição, de acordo com suas competências legais, as quais impactaram as tarifas das sete concessionárias em exame nesta instrução. 
Nesse sentido, o MME, a partir de estudos técnicos e análise do mercado, contribuiu para a edição da MP 998/2020, convertida na Lei 14.120/2021, que dispõe sobre alterações em normas legais destinadas a mitigar os efeitos econômicos da pandemia de Covid-19 sobre as tarifas de energia elétrica no país. 
Por seu turno, a Aneel analisou e homologou os pedidos de revisões tarifárias extraordinárias das concessionárias recém-privatizadas, exceto a Enel-GO, o que levou a alterações nas tarifas ao consumidor. 
Além disso, o Ministério e a Agência estiveram envolvidos em ações governamentais voltadas para todo o Setor Elétrico Brasileiro, decorrentes especificamente das necessidades de resposta à crise provocada pela pandemia da Covid-19, como a viabilização da Conta-Covid, conforme discutido no TC Processo 016.791/2020-7, que culminou com a prolação dos Acórdão 1346/2020-TCU-Plenário e 1.905/2020-Plenário, ambos relatados pela Ministra Ana Arraes. 
A análise da evolução das tarifas das sete concessionárias, em comparação com a variação do IPCA no período pós-desestatização, não permitiu estabelecer tendência definida dos aumentos ocorridos, porquanto três concessionárias apresentaram variação média acumulada inferior à inflação, duas experimentaram variação das tarifas em percentual muito próximo à variação de preços, enquanto duas tiveram reajustes tarifários bem superiores à inflação no período. 
Por outra perspectiva, a verificação do ranking de tarifas, mantido pela Aneel, mostrou que a maior parte das sete concessionárias não possui tarifas muito mais altas, ou mais baixas do que as médias regionais e nacional.    
Portanto, levando-se em conta o curto período desde a desestatização até a presente análise, e tendo em vista a existe¿ncia de eventos cuja realização se encontra em curso no atual momento, como: (i) a fiscalização da Aneel quanto aos efeitos das RTEs recém-aprovadas para os consumidores; e (ii) os novos atos do MME e da Aneel decorrentes da sanção da MP 998/2020, convertida na Lei 14.120/2021, no que concerne à questão tarifária, considera-se recomendável que sejam programadas verificações futuras periódicas, no âmbito do presente processo de acompanhamento, com o objetivo de verificar a suficiência das providências do MME e da Aneel para assegurar que as tendências de aumento das tarifas dos serviços prestados por essas concessionárias sejam compatíveis com as tendências de aumento no país e em suas respectivas regiões geográficas. 
VI. MEDIDAS TOMADAS PELA ANEEL E PELO MME ATINENTES À SUSTENTABILIDADE ECONÔMICO-FINANCEIRA DOS CONTRATOS DE CONCESSÃO DAS DISTRIBUIDORAS DE ENERGIA ELÉTRICA PRIVATIZADAS NO PERÍODO DE 2017-2019
O monitoramento da sustentabilidade econômico-financeira das concessões de distribuição de energia elétrica é realizado pela Aneel, por meio da análise de indicadores provenientes de relatório de fiscalização baseada, entre outros fatores, na relação das dimensões econômico-financeira e operacional da concessão.
A Agência considera esses indicadores relevantes para o conhecimento mínimo da situação da distribuidora. Não existe uma ação automática da Aneel com base nos indicadores e a informação deles advinda é utilizada para analisar a situação da distribuidora e, no caso de observada situação de dificuldade, se esta é transitória ou estrutural. 
Ademais, se faz necessária uma ana¿lise das demais dimenso¿es - eficie¿ncia, investimentos, rentabilidade, retorno ao acionista e operacional. Para uma visa¿o mais completa da situac¿a¿o da empresa, e¿ importante tambe¿m analisar qualitativamente outros aspectos na¿o abrangidos pelos indicadores (como o acionista controlador) e as perspectivas futuras, uma vez que o futuro pode na¿o reproduzir o passado, de forma que a Age¿ncia possa tomar medidas preventivas (pec¿a 72, p. 3) . 
Entre os exemplos desses aspectos esta¿o: (i) uma eventual mudanc¿a setorial; (ii) a transfere¿ncia de controle societa¿rio de uma distribuidora para um controlador que possua uma capacidade gerencial e/ou uma situac¿a¿o financeira distinta do anterior; ou (iii) a imine¿ncia de uma Revisa¿o Tarifa¿ria Extraordina¿ria (RTE) / Revisa¿o Tarifa¿ria Perio¿dica (RTP) que produza efeitos significativos na rentabilidade (pec¿a 72, p. 3) . 
No alcance de sua competência, a Aneel vem exigindo um padrão de qualidade dos serviços prestados pelas distribuidoras e promovendo ações para evitar a insustentabilidade econômico-financeira, operacional e de financiamento, com a realização de fiscalizações e de monitoramento de indicadores econômico-financeiros e de qualidade, com a possibilidade de instauração de processos punitivos, bem como avalizando e acompanhando a execução de Plano de Resultados elaborados para atingimento de metas, como no caso da Enel-GO.
No que concerne a tarifas, o MME e a Aneel tomaram providências voltadas à definição das diretrizes para as políticas tarifárias do Setor de Energia Nacional e à definição de tarifas de uso do sistema de distribuição que impactaram as tarifas das sete concessionárias em exame nesta instrução. Os pedidos de revisões tarifárias extraordinárias de seis dessas concessionárias recém-privatizadas (exceto Enel-GO) foram analisados e homologados pela Aneel, resultando em alterações nas tarifas ao consumidor.
Saliente-se, ainda, que a fiscalização da Aneel se encontra em andamento, com diversas ações pendentes previstas para 2021. Nesse sentido, a SFE planeja que as análises relativas a todos os processos de fiscalização que tratam dos indicadores de qualidade das distribuidoras em exame sejam finalizadas ao final do primeiro semestre de 2021 (peça 37, p. 2) .
VI.1 Possível necessidade de ajustes em políticas públicas estruturais para a manutenção da sustentabilidade das concessões do setor elétrico
Entre os objetivos do presente acompanhamento, definido durante o planejamento da fiscalização, está verificar se, diante do desempenho da gestão das concessões, as medidas da Aneel e do MME, no âmbito de suas competências, se mostram suficientes para a preservação da sustentabilidade dos contratos de concessão das distribuidoras recém privatizadas.
Aventou-se como possível achado de auditoria, no caso de os contratos apresentarem problemas para se manterem saudáveis, a necessidade de ajustes em políticas públicas estruturais voltadas à racionalidade operacional e econômica dos contratos de concessão. Tal conjectura advém do fato de que a 'racionalidade operacional e econômica' é critério e sua forma de aplicação já são previstos pelo ordenamento jurídico, art. 22 da Lei 9.074/1995. A efetivação do critério, como prescreve a lei, se daria por meio do reagrupamento das áreas de concessão. Muito embora a previsão legal esteja voltada para a prorrogação de contratos de concessão de distribuição de energia elétrica, o reagrupamento de áreas pode se apresentar como mecanismo alternativo para o caso de inviabilidade da continuidade da concessão. 
Esse tema foi tratado no âmbito do TC Processo 003.379/2015-9, que cuida do monitoramento do cumprimento de determinações exaradas por este Tribunal em levantamento sobre o vencimento das concessões do setor elétrico previsto para ocorrer a partir de 2015 (TC Processo 033.929/2012-2) .
Observou-se que o relatório do Acórdão 2253/2015-TCU-Plenário, de autoria do Ministro José Múcio Monteiro, embora não tendo resultado em uma proposta de encaminhamento, discorreu sobre a utilização do critério de racionalidade econômica e operacional na definição das áreas de concessão quando da renovação dos contratos de concessão. Na ocasião, considerou-se que o processo de prorrogação das concessões mitigou a aplicação do requisito, reduzindo seu alcance.
O relatório cita que, segundo avaliação da Aneel com base em estudo direcionado, apresentada ao MME à época das discussões das concessões vincendas (2013) , para a aplicação do requisito da racionalidade econômica e operacional, deveria ser realizada a otimização das áreas de concessão, com sua redefinição geográfica. Essa medida seria necessária para a correção de problemas existentes relacionados a deseconomias de escala em concessionárias de pequeno porte, razão pela qual levantou-se a possibilidade de não renovação das concessões e a realização de licitação. 
No mesmo documento, consta a informação de que a Aneel apresentou ao MME avaliação que apontava deseconomias de escala em concessionárias com menos de quatrocentas mil unidades consumidoras. Foram comparadas as tarifas de uso sistema de distribuição - Parcela B (TUSD Fio B) dessas concessionárias de pequeno porte com as tarifas de áreas maiores de localização próxima. Segundo a Entidade Reguladora, este é o parâmetro correto de comparação, considerando que os efeitos da escala tendem a afetar apenas a Parcela B da tarifa. 
O resultado desse estudo fundamentou a proposta da Aneel de não renovar as concessões, haja vista a ausência de racionalidade operacional e econômica. Contudo, amparado pela publicação posterior do permissivo do § 6º, do art. 1º, do Decreto 8.461/2015, que regulamenta o art. 7º da Lei 12.783/2013, o Poder Concedente prorrogou as concessões de grande e pequeno porte.
Ainda no âmbito do mesmo TC Processo 003.379/2015-9, o Acórdão 2915/2020-TCU-Plenário, objetivando verificar o cumprimento dos contratos de concessão de distribuição de energia elétrica renovados com base na Lei 12.783/2013, em atendimento ao subitem 9.9 do Acórdão 2253/2015-TCU-Plenário, e em razão de comunicação de parlamentar que aduziu elementos que caracterizariam descumprimento de contratos de concessão de distribuidoras do Estado de Santa Catarina, tratou das diferenças de tarifas de energia elétrica de áreas de concessão de pequeno, médio e grande porte naquele estado.  
Embora a análise da Unidade Técnica tenha sido centrada no custo que a distribuidora possui com a aquisição de energia, revisitou o tema da racionalidade econômica e operacional para afirmar que a redefinição geográfica das áreas de concessão poderia eliminar eventuais ineficiências decorrentes de escala. Registrou novamente que, além do preço da TUSD Fio B entre concessionárias de portes diferentes, deveria ser considerada a qualidade do serviço prestado. 
Após análise, a Unidade Técnica relatou a existência de concessionárias de pequena escala com tarifas superiores a sua supridora e qualidade inferior (Acórdão 2915/2020-TCU-Plenário) .
Portanto, considerando os termos dos contratos de concessão vigentes das distribuidoras privatizadas e respeitando o princípio da segurança jurídica dos contratos, o reagrupamento das áreas de concessão se apresentaria como alternativa na ocorrência de aplicação de penalidades pelo descumprimento de preceito legal, regulamentar ou contratual que resultassem em algum dos casos de extinção da concessão (advento do termo contratual; encampação do serviço; caducidade; rescisão/anulação decorrente de vício ou irregularidade no ato de sua outorga; falência ou extinção da distribuidora) .
Haja vista a constatação da utilização do reagrupamento em outras concessões já analisadas pela Aneel (unificação das concessões de distribuição do interior com a capital do Estado de Roraima; reorganização dos conjuntos de unidades consumidoras da antiga CELGD, atual Enel-GO, para o período de 2019-2023) , fez parte das avaliações deste acompanhamento verificar a possibilidade de utilização do mecanismo para áreas já licitadas e a possibilidade de estender tal aplicação para a redefinição da concessão nos limites geográficos dos contratos vigentes, com eventual reorganização dos conjuntos de unidades consumidoras da distribuidora, buscando um dimensionamento mais adequado das metas dos indicadores de qualidade dos conjuntos com reiterado mal desempenho e que respeitasse os limites contratuais.
VI.1.1 Manifestação do MME e da Aneel sobre a possibilidade de reagrupamento das áreas de concessão
Em videoconferência realizada com a SeinfraElétrica, em 24/11/2020, o MME destacou que ha¿ possibilidade de serem implementadas revisões das áreas de concessão das distribuidoras, desde que haja indicação de inviabilidade de continuidade da concessão, sendo necessária, para tanto, a solicitação dos interessados, desde que adequadamente motivadas e que demonstrem vantajosidade para o sistema e para os consumidores (peça 54, p. 3) 
Já em videoconferência realizada com a participação de representantes desta Unidade Técnica e da Aneel, em 11/2/2021, a Agência, embora tenha manifestado que não realiza estudos para analisar a possibilidade de reagrupamento de áreas de concessão, e que propostas nesse sentido são de iniciativa das distribuidoras detentoras das áreas de concessão onde se localizam conjunto de unidades consumidoras passíveis de avaliação, mencionou que em alguns casos é viável a fusão de pequenas concessionárias que não tenham capacidade financeira, como o caso de pequenas empresas do interior do Estado de São Paulo. Citou também a viabilidade de fusão de concessões de um mesmo titular, como é o caso da Rio Grande Energia e da RGE Sul, unificadas no Estado do Rio Grande do Sul.
VI.1.2 Indicadores de continuidade por conjuntos elétricos
Dos pontos de atenção indicados pela Aneel e tratados nos processos de acompanhamento das distribuidoras, merece destaque o atingimento das metas dos indicadores de continuidade dos serviços. Em alguns casos, a análise desses indicadores por conjuntos elétricos demonstra, a depender de suas características, elevadas disparidades.
São apontadas neste relatório, além de casos de violação dos limites regulatórios, falhas na apuração e cálculo dos indicadores de continuidade dos conjuntos de unidades consumidoras, dentre elas: (i) impossibilidade de reproduzir os indicadores, pela ausência de informações fundamentais - Amazonas Energia (peça 36, pp. 2-3) ; (ii) falta de apuração de indicadores DEC e FEC para o interior do Estado e violação dos limites regulatórios dos indicadores apresentados - Roraima Energia (peça 40, p. 2) ; e (iii) Plano de Resultados e Plano Emergencial para melhoria dos indicadores de qualidade, seguidos de novo Plano de Resultados para o atingimento de metas descumpridas no Plano Emergencial - Enel-GO (peça 44, p. 29) .
VI.2 Análise a respeito das medidas tomadas pela Aneel e pelo MME atinentes à sustentabilidade econômico-financeira dos contratos de concessão das distribuidoras de energia elétrica privatizadas no período de 2017-2019.
Embora as análises efetuadas nos tópicos anteriores deste relatório demonstrem a existência, em alguns casos, de violações dos limites de indicadores regulatórios, por vezes até mesmo de forma reiterada, devido à restrição de informações disponibilizadas até o momento, não é possível afirmar que a sustentabilidade econômico-financeira desses contratos de concessão será afetada. Como já salientado, ainda não foram finalizadas as análises dos processos de fiscalização dos indicadores de qualidade das distribuidoras. 
A conclusão a que se pode chegar sobre a aplicação do mecanismo de reagrupamento de áreas às concessões recémprivatizadas é de que são factíveis apenas com a extinção das concessões ou com a solicitação e proposta dos próprios distribuidores.
Quanto à reorganização de conjuntos de unidades consumidoras, constatou-se que também pode ocorre por iniciativa da distribuidora. O item 2.5 da Seção 8.2 do Módulo 8 do Prodist impõe à distribuidora propor revisão da configuração dos conjuntos de unidades consumidoras no caso de haver alteração permanente na configuração do sistema que acarrete mudança nesses conjuntos.
Entretanto, não há, até o momento, solicitações das distribuidoras para reorganização dos seus conjuntos de unidades consumidoras, nem mesmo para alterações de suas áreas de concessão.
Dessa forma, tendo em vista a pendência da análise do desempenho das distribuidoras, que deve ocorrer em meados de 2021, de acordo com a Aneel, não é possível, até o presente momento, avaliar se a sustentabilidade econômico-financeira dos contratos será afetada, o que se tornará mais factível apenas com a conclusão das análises da Agência Reguladora, momento em que, se necessário, poderá ser reavaliada a necessidade ou não de alteração das políticas públicas daquele órgão regulador.
Em face do exposto, propõe-se o retorno dos autos a esta Unidade Técnica, para prosseguimento do acompanhamento
VII. CONCLUSÃO
Cuidam os autos de fiscalização, na modalidade acompanhamento, cujo objetivo é verificar a ação fiscalizatória realizada entre 2017 e 2021 pela Agência Nacional de Energia Elétrica (Aneel) nos contratos de concessão das distribuidoras da Eletrobras privatizadas entre 2017 e 2019 (cujos nomes à época eram: Amazonas Energia, Boa Vista Energia, Ceal, Cepisa, Ceron, Eletroacre e Celg-D, e, após o processo de privatização, passaram a ser, respectivamente, Amazonas Energia (AmE) , Roraima Energia, Equatorial Alagoas, Equatorial Piauí, Energisa Rondo¿nia, Energisa Acre e Enel Goiás) .
O escopo da atuação alcança os parâmetros regulatórios aplicáveis e também aqueles definidos nos contratos firmados com os novos concessionários, bem como eventuais providências tomadas pelo Ministério de Minas e Energia (MME) e pela referida Agência, no âmbito de sua competência, referentes à regulação e à gestão dos novos contratos de concessão, avaliando os impactos no desempenho da prestação do serviço à população afetada e no valor das respectivas tarifas, e averiguando, de forma sistêmica, a sustentabilidade econômico-financeira das concessões, conforme determina o Acórdão 1199/2018-TCU-Plenário, de relatoria do Ministro José Múcio.
Desse modo, no presente processo, foram analisadas as informações encaminhadas pela Aneel, as quais incluem aquelas disponíveis nos processos autuados eletronicamente pela Agência, e pelo MME, subdivididas em três temas principais, em função das seguintes questões de auditoria, elaboradas na etapa de planejamento do presente trabalho: 
	(i) as ações fiscalizatórias da Aneel relativas aos indicadores de desempenho (de qualidade e econômico-financeiros) , incluídos nos contratos de concessão das distribuidoras de energia desestatizadas entre os anos de 2017 e 2019 (conforme datas de assinaturas dos contratos) , são eficazes e tempestivas?; 
	(ii) as providências que têm sido tomadas pela Aneel e pelo MME em relação às tarifas praticadas pelas distribuidoras privatizadas (inclusive quanto às Revisões Tarifárias Extraordinárias solicitadas pelas distribuidoras de energia elétrica que foram desestatizadas entre 2017 e 2019) são suficientes para assegurar que as tendências de aumento das tarifas dos serviços prestados por essas concessionárias sejam compatíveis com as tendências de aumento de suas respectivas regiões geográficas?; e 
	(iii) as medidas de competência da Aneel e do MME têm se mostrado suficientes para que os contratos de concessão das distribuidoras de energia elétrica privatizadas no período de 2017 a 2019 apresentem sustentabilidade econômico-financeira, de forma a permitir-lhes a prestação de serviços aos consumidores em patamares de desempenho, de acordo com as previsões contratuais e regulatórias; e com tendências de aumentos de tarifas dos serviços prestados, compatíveis com as tendências de aumentos de suas respectivas regiões geográficas?
A respeito da primeira questão, em relação aos indicadores de desempenho das distribuidoras, o exame das informações foi realizado sob dois aspectos: (i) a eficiência com relação à qualidade do serviço prestado; e (ii) a eficiência com relação à gestão econômico-financeira.
No caso das distribuidoras recém privatizadas Amazonas Energia, Roraima Energia, Energisa Acre, Energisa Rondo¿nia, Equatorial Piaui¿ e Equatorial Alagoas, os procedimentos foram definidos para lidar especificamente com a avaliação dos indicadores de desempenho considerando o prazo de carência de 24 meses, durante o qual a fiscalização da Agência teria o caráter orientativo e/ou determinativo, sem aplicação de penalidades, exceto em caso de descumprimento de determinações feitas pela Diretoria da Aneel.
Verificou-se, nos processos autuados especificamente para avaliação dos indicadores de qualidade dessas distribuidoras, que os diagnósticos das análises realizadas pela Aneel destacaram problemas em dois pontos em comum: (i) apuração dos indicadores de qualidade DEC e FEC; e (ii) aumento expressivo do nu¿mero de reclamações na Aneel (indicador QRT) , sobretudo após a troca de controle das concessionárias.
Já no caso da Enel Goiás, foram seguidas, de forma geral, as disposições contidas na Resoluc¿a¿o Normativa 846/2019. A Agência explicou que se trata de um caso diferente das demais distribuidoras analisadas no presente trabalho, pois o acompanhamento quanto ao seu desempenho e¿ efetuado desde 2015, por meio do Plano de Resultados.
Como o cômputo do tal plano foi considerado insatisfatório, como medida para buscar a recuperação da qualidade do serviço prestado pela concessionária, foi pactuado um Plano Emergencial, acompanhado mensalmente pela Agência e que envolveu, entre outros, os seguintes aspectos: (i) melhoria dos indicadores de continuidade contratuais e dos conjuntos de Unidades Consumidoras, também citados como conjuntos elétricos (agrupamento de unidades consumidoras, de uma mesma área de concessão de distribuição, definido pela concessionária ou permissionária e aprovado pela Aneel, podendo abranger parte, todo ou mais de um municípios) ; e (ii) reduc¿a¿o das reclamac¿o¿es dos consumidores.
Vale esclarecer que os limites contratuais dos indicadores DEC e FEC estão definidos somente em parte desses contratos de concessão. Já os limites regulatórios são determinados por normativo da Aneel.
Dessa forma, a análise empreendida neste tópico permitiu retratar que há dois tipos de contratos: (i) os contratos de concessão das distribuidoras recém-privtizadas, exceto  Enel Goiás, não apresentaram limites contratuais para os indicadores, sujeitando-se somente aos determinados exclusivamente pela Aneel; e (ii) o contrato de concessão da Enel Goiás contém indicadores contratuais, além de se submeter aos indicadores regulatórios.
Faz-se necessário observar que causou estranhamento o fato de essa lista de indicadores de qualidade que deveriam ser fiscalizados não constar dos contratos de concessão das distribuidoras recém-privatizadas, exceto  Enel Goiás, uma vez que: (i) já estavam dispostos nos contratos de concessão originais de cada distribuidora; e (ii) o contrato de concessão firmado entre Poder Concedente e Enel-GO apresentava os indicadores DECi e FECi, ou seja, referente a apuração desses indicadores em razão de interrupções de origem interna ao sistema de distribuição, e seus respectivos limites.
Isto posto, tendo em vista a Lei 12.527/2011, conhecida como Lei de Acesso à Informação, bem como os princípios da transparência e da publicidade a Aneel foi instada a se manifestar, por ocasião de comentário de gestores, sobre eventual recomendação para que, caso sejam editados novos termos aditivos para os contratos de concessão das distribuidoras recém-privatizadas, com exceção da Enel Goiás, sejam avaliadas a oportunidade e a conveniência quanto à inclusão das atualizações pertinentes, tendo como referência os contratos de concessão originais, relativas à lista dos indicadores de qualidade que devam ser objeto de fiscalização.
Em seus comentários, a Agência afirmou que, no caso das distribuidoras recém-privatizadas, com exceção da Enel Goiás, o Poder Concedente, deliberadamente, estabeleceu condic¿o¿es diferenciadas buscando a viabilizac¿a¿o da troca de controle. 
Como parte dessas condic¿o¿es diferenciadas, foi estabelecido um peri¿odo de transic¿a¿o no qual na¿o constaram trajeto¿rias a serem alcanc¿adas para fins de avaliac¿a¿o de eventual caducidade, tal como foi feito nas demais distribuidoras, raza¿o pela qual na¿o existe um anexo com limites estabelecidos para os indicadores DECi e FECi. 
Todavia, salientou que os contratos de concessa¿o firmados com a distribuidoras mencionadas ja¿ estabelecem disposic¿o¿es para o acompanhamento da eficie¿ncia na prestac¿a¿o do servic¿o. Assim, finalizado o peri¿odo de transic¿a¿o inicial do contrato (ou seja, a partir do sexto ano dos contratos) , essas concesiona¿rias estara¿o sujeitas a¿s mesmas regras de avaliac¿a¿o das demais empresas, podendo sofrer a caducidade no caso de violac¿a¿o dos limites globais de DECi ou FECi por três anos consecutivos. 
Desse modo, a Aneel entende ser desnecessa¿rio estabelecer tais limites no corpo do contrato de concessa¿o e informou que fara¿ o acompanhamento do cumprimento das cla¿usulas de eficie¿ncia da prestac¿a¿o do servic¿o de forma similar para todas as concessiona¿rias de distribuic¿a¿o. 
Adicionalmente, a Age¿ncia ressaltou que, entre seus pilares principais, destina especial atenc¿a¿o ao valor da transpare¿ncia, sendo essa uma das suas principais marcas, complementando que o processo de acompanhamento da eficie¿ncia da prestac¿a¿o do servic¿o, um tema de elevado interesse social, contara¿ com esforc¿os redobrados para publicizac¿a¿o a¿ sociedade e a¿s instituic¿o¿es interessadas. 
Diante de tudo que foi exposto e dos comentários apresentados pela Aneel, considerou-se que se mostraram razoáveis os esclarecimentos prestados pela Entidade Reguladora, tornando insubsistente a proposta de recomendação que seria realizada.
Ademais, constatou-se que as concessionárias Amazonas Energia, Energisa Acre e Roraima Energia apresentaram os indicadores DEC e FEC dentro dos limites regulatórios no último mês de referência (janeiro de 2021) constante da publicação no Painel de Desempenho das Distribuidoras no sítio eletrônico da Aneel, com uma curva de melhora constante desde a data em que as distribuidoras foram privatizadas.
Por seu turno, as empresas Equatorial Alagoas, Equatorial Piauí e Energisa Rondônia possuíam o indicador FEC enquadrado dentro do limite regulatório. Já o indicador DEC dessas distribuidoras se encontrava fora dos limites regulatórios. 
No caso da Enel-GO, cabe informar que a Aneel concluiu que, mesmo com o Plano Emergencial de Melhoria da Qualidade, a distribuidora ainda na¿o apresentou uma evoluc¿a¿o satisfato¿ria em relac¿a¿o a¿ qualidade do servic¿o prestado aos seus consumidores, especialmente do ponto de vista dos limites definidos para os conjuntos ele¿tricos.
De acordo com a Entidade Reguladora, a instauração do novo Plano de Resultados, com previsão de término em setembro de 2021, servirá para que a distribuidora envide esforc¿os adicionais visando a obtenc¿a¿o de e¿xito quanto a¿s metas descumpridas do Plano Emergencial, evitando assim novos processos administrativos punitivos, bem como penalidades mais severas.
Cumpre ressaltar que os limites contratuais a serem atingidos pela distribuidora em 2022 mostram-se desafiadores, especialmente para o indicador DEC, tendo em vista que, naquele ano, eles convergirão com os limites regulatórios.
Além disso, as inovações da MP 735/2016, ao permitir ao poder concedente postergar por cinco anos as obrigações da distribuidora descritas no contrato de concessão, acarretaram falta de investimentos constantes durante boa parte da gestão da empresa, tendo por consequência aumento das reclamações dos consumidores na Aneel (indicador QRT) , podendo ainda trazer implicações mais sérias para a concessionária, não apenas na esfera regulatória, mas também na contratual.
Quanto aos indicadores econômico-financeiros, a Aneel tem agido no intuito de precaver que a insolve¿ncia financeira se instale no setor, promovendo diversas ac¿o¿es para evitar o colapso das empresas, pois, caso as distribuidoras venham a se tornar insustenta¿veis do ponto de vista econo¿mico e financeiro, a capacidade operacional e de investimentos para prover o servic¿o de distribuic¿a¿o de energia ele¿trica aos consumidores ficaria comprometida.
A partir de documentação encaminhada pela Aneel, foi demonstrada a evolução da sustentabilidade econômico-financeira das distribuidoras e os seus respectivos limites contratuais, tendo como base os indicadores apurados até março de 2020.
Desse modo, verificou-se que, com exceção da Roraima Energia, todas tiveram melhora no resultado operacional (LAJIDA ajustado) , apesar de algumas ainda terem resultados negativos.
Nesse sentido, constatou-se que a Roraima Energia e a Energisa Rondônia apresentaram resultado operacional (LAJIDA ajustado) negativo em 2018 e 2019, o qual persistiu no primeiro trimestre de 2020.
Ademais, notou-se que a Enel-GO havia atingido a métrica pretendida em 2019, mas apresentou piora no primeiro trimestre de 2020, o que sinaliza necessidade de um acompanhamento mais próximo por parte da Aneel. Não obstante, a avaliação final referente ao Plano Emergencial pactuado por essa distribuidora com a Aneel concluiu que, relativamente a¿ situac¿a¿o econo¿mico-financeira da empresa, conforme extrai¿do dos demonstrativos conta¿beis regulato¿rios, esta encontrava-se em patamar considerado sustenta¿vel. 
Ainda no tocante aos indicadores de desempenho, foram identificados riscos associados a¿ alteração no texto-base da Medida Provisória 998/2020 (dispõe sobre alterações em normas legais destinadas a mitigar os efeitos econômicos da pandemia de Covid-19 sobre as tarifas de energia elétrica no país) , convertida na Lei 14.120/2021, em função da concessão do prazo de cinco anos para aplicação de parâmetros de eficiência na gestão econômica e financeira das distribuidoras recentemente privatizadas e cujas capitais não estavam conectadas ao Sistema Interligado Nacional (SIN) em 9/12/2009, o que impactará os Estados de Amazonas e Roraima. 
A inovação introduzida pela Lei 14.120/2021 modifica condições contratuais então estabelecidas em edital de privatização, afetando sobremaneira a segurança jurídica, que é um dos pilares do setor elétrico para a atração dos investimentos essenciais para o seu desenvolvimento.
Assim, será necessário que a Aneel faça alterações contratuais pertinentes em relação aos indicadores econômico-financeiros, com o ajuste das metas de melhoria contínua a serem alcançadas pelas distribuidoras, porém prezando sempre pela segurança jurídica e o respeito aos contratos.
Também precisará aprimorar sua fiscalização para não deixar cair a qualidade da prestação dos serviços aos consumidores das concessionárias beneficiadas por esse dispositivo, haja vista o novo prazo para o cumprimento dos limites estabelecidos para os indicadores econômico-financeiros poder provocar o comprometimento da capacidade operacional e de investimentos dessas empresas.
Logo, é preciso que sejam tomados todos os cuidados possíveis para com o respeito aos contratos firmados, restando evidente que as condições não podem ser relativizadas de acordo com os interesses das partes envolvidas, sem que sejam analisadas e amplamente debatidas, com o fito de não gerar clima de insegurança jurídica aos diversos players do setor. 
No que concerne à segunda questão de auditoria, constatou-se que o MME e a Aneel levaram a cabo providências voltadas à definição das diretrizes para as políticas tarifárias do Setor de Energia Nacional e à definição de tarifas de uso do sistema de distribuição, de acordo com suas competências legais, as quais impactaram as tarifas das sete concessionárias em exame nesta instrução. 
Nesse sentido, o MME, a partir de estudos técnicos e análise do mercado, contribuiu para a edição da supracitada MP 998/2020, visando prover resposta à crise provocada pela pandemia da Covid-19, o que incluía a viabilização da Conta-Covid, que foi analisada pelo TCU nos autos do  TC Processo 016.791/2020-7, que culminou com a prolação dos Acórdão 1346/2020-TCU-Plenário e 1.905/2020-Plenário, ambos relatados pela Ministra Ana Arraes
Por sua vez, a Aneel analisou e homologou os pedidos de revisões tarifárias extraordinárias das concessionárias recém-privatizadas, exceto a Enel-GO, o que levou a alterações nas tarifas ao consumidor. 
A análise da evolução das tarifas das sete concessionárias, em comparação com a variação do IPCA no período pós-desestatização, não permitiu estabelecer tendência definida dos aumentos ocorridos, porquanto três concessionárias apresentaram variação média acumulada inferior à inflação, duas experimentaram variação das tarifas em percentual muito próximo à variação de preços, enquanto duas tiveram reajustes tarifários bem superiores à inflação no período. 
Sob outra perspectiva, a verificação do ranking de tarifas, mantido pela Aneel, mostrou que a maior parte das sete concessionárias não possui tarifas muito mais altas, ou mais baixas do que as médias regionais e nacional.    
Portanto, levando-se em conta o curto período desde a desestatização até a presente análise, considera-se recomendável que sejam programadas verificações futuras periódicas, no âmbito do presente processo de acompanhamento, com o objetivo de verificar a suficiência das providências do MME e da Aneel para assegurar que as tendências de aumento das tarifas dos serviços prestados por essas concessionárias sejam compatíveis com as tendências de aumento no país e em suas respectivas regiões geográficas. Ressalte-se que a análise efetuada no presente relatório se restringiu a comparar tarifas de uma distribuidora com tarifas de outras distribuidoras, mas não considera outros aspectos que a política pública pode se ocupar, como efetiva capacidade de pagamento e conceitos mais modernos, como o de pobreza energética.
No que diz respeito à terceira questão de auditoria, vale informar que o monitoramento da sustentabilidade econômico-financeira das concessões de distribuição de energia elétrica é realizado pela Aneel, por meio da análise de indicadores provenientes de relatório de fiscalização baseada, entre outros fatores, na relação das dimensões econômico-financeira e operacional da concessão.
Entretanto, na¿o existe uma ac¿a¿o automa¿tica da Entidade Reguladora com base nos indicadores elencados, os quais, por si so¿s, são considerados um importante alerta, visto que a partir dessa informac¿a¿o busca-se analisar se a empresa de fato apresenta uma situac¿a¿o de dificuldade e, em caso positivo, se ela e¿ transito¿ria ou estrutural. 
Dessa forma, se faz necessária uma ana¿lise das demais dimenso¿es - eficie¿ncia, investimentos, rentabilidade, retorno ao acionista e operacional. Para uma visa¿o mais completa da situac¿a¿o da empresa, e¿ importante tambe¿m analisar qualitativamente outros aspectos na¿o abrangidos pelos indicadores (como o acionista controlador) e as perspectivas futuras, uma vez que o futuro pode na¿o reproduzir o passado, de forma que a Age¿ncia possa tomar medidas preventivas. 
Aventou-se como possível achado de auditoria, no caso de os contratos apresentarem problemas para se manterem saudáveis, a necessidade de ajustes em políticas públicas estruturais voltadas à racionalidade operacional e econômica dos contratos de concessão. Tal conjectura advém do fato de que a 'racionalidade operacional e econômica' é critério e sua forma de aplicação já está prevista pelo ordenamento jurídico, art. 22 da Lei 9.074/1995. A efetivação do critério, como prescreve a lei, se daria por meio do reagrupamento das áreas de concessão. Muito embora a previsão legal esteja voltada para a prorrogação de contratos de concessão de distribuição de energia elétrica, o reagrupamento de áreas pode se apresentar como mecanismo alternativo para o caso de inviabilidade da continuidade da concessão. 
Portanto, considerando os termos dos contratos de concessão vigentes das distribuidoras privatizadas e respeitando o princípio da segurança jurídica dos contratos, o reagrupamento das áreas de concessão se apresentaria como alternativa quando da extinção da concessão (advento do termo contratual; encampação do serviço; caducidade; rescisão/anulação decorrente de vício ou irregularidade no ato de sua outorga; falência ou extinção da distribuidora) .
Haja vista a constatação da utilização do reagrupamento em outras concessões já analisadas pela Aneel (unificação das concessões de distribuição do interior com a capital do Estado de Roraima; reorganização dos conjuntos de unidades consumidoras da antiga CELGD, atual Enel-GO, para o período de 2019-2023) , fez parte das avaliações deste acompanhamento verificar a possibilidade de utilização do mecanismo para áreas já licitadas e a possibilidade de estender tal aplicação para a redefinição da concessão nos limites geográficos dos contratos vigentes, com eventual reorganização dos conjuntos de unidades consumidoras da distribuidora, buscando um dimensionamento mais adequado das metas dos indicadores de qualidade dos conjuntos com reiterado mal desempenho e que respeitasse os limites contratuais.
Embora as análises efetuadas neste relatório demonstrem a existência, em alguns casos, de violações dos limites de indicadores regulatórios, por vezes até mesmo de forma reiterada, devido à restrição de informações disponibilizadas até o momento, não é possível afirmar que a sustentabilidade econômico-financeira desses contratos de concessão será afetada. Como já salientado, ainda não foram finalizadas as análises dos processos de fiscalização dos indicadores de qualidade das distribuidoras. 
A conclusão a que se pode chegar sobre a aplicação do mecanismo de reagrupamento de áreas às concessões recémprivatizadas é de que são factíveis apenas com a extinção das concessões ou com a solicitação e proposta dos próprios distribuidores.
Quanto à reorganização de conjuntos de unidades consumidoras, constatou-se que também ocorre por iniciativa da distribuidora. Entretanto, não há, até o momento, solicitações das distribuidoras para reorganização dos seus conjuntos de unidades consumidoras, nem mesmo para alterações de suas áreas de concessão.
Dessa forma, tendo em vista a previsão de análise do desempenho das distribuidoras, que deve ocorrer em meados de 2021, de acordo com a Aneel, não é possível, até o presente momento, avaliar se a sustentabilidade econômico-financeira dos contratos será afetada, o que se tornará mais factível apenas com a conclusão das análises da Agência Reguladora.
Considerando que há eventos cuja realização se encontram em curso no atual momento, como: (i) os processos de fiscalização autuados especificamente pela Aneel, os quais ainda necessitam de complementação de informações a serem enviadas pelas distribuidoras; e (ii) a execução, e posterior avaliação, do novo Plano de Resultados pactuado entre a Enel-GO e a Aneel, previsto para ser finalizado em setembro de 2021, quanto aos indicadores de qualidade.
Considerando que restam pendências da atuação pela Aneel quanto à: (i) elaboração da Nota Técnica referente ao u¿ltimo Relato¿rio de Indicadores de Sustentabilidade Econo¿mico-Financeira - Risef publicado relativa a setembro de 2020; (ii) publicação do Risef relativo a dezembro de 2020 e correspondente Nota Técnica; (iii) verificac¿a¿o dos indicadores econômico-financeiros das distribuidoras recém-privatizadas, exceto Enel-GO, que se inicia sobre o exerci¿cio de 2020, sendo passi¿veis de avaliac¿a¿o em 2021; e (iv) execução, e posterior avaliação, do novo Plano de Resultados pactuado entre a Enel-GO e a Aneel, previsto para ser finalizado em setembro de 2021, relativamente aos indicadores econômico-financeiros. 
Considerando que ainda serão tomadas as seguintes provide¿ncias: (i) o acompanhamento pela Aneel quanto aos efeitos da conversão da MP 998/2020 na Lei 14.120/2021, com a consequente manifestação de sua procuradoria, para que sejam definidos os próximos passos a serem dados em termos das alterações normativas necessárias e outros impactos sobre a tarifa dessas distribuidoras; (ii) as necessárias alterações contratuais em relação aos indicadores econômico-financeiros, com o ajuste das metas de melhoria contínua a serem alcançadas pelas distribuidoras; e (iii) a fiscalização da Aneel para que não sejam alterados parâmetros relacionados à qualidade do serviço prestado e à sustentabilidade econômico-financeira das distribuidoras.
Considerando que a realização dos eventos a seguir se encontra em curso no atual momento a fiscalização da Aneel quanto aos efeitos das RTEs recém-aprovadas para os consumidores.
Em face do exposto, tendo em vista que os resultados parciais deste acompanhamento, extraídos dos registros que constam nos processos de análise autuados pela Aneel para cada uma das distribuidoras, sinalizam, em alguns casos, para um não atingimento recorrente de metas contratuais, havendo a necessidade de obtenção de novas informações para conclusão a respeito da sustentabilidade dos contratos de concessão, propõe-se o retorno dos autos a esta Unidade Técnica, para prosseguimento do acompanhamento.
VIII. PROPOSTA DE ENCAMINHAMENTO
Ante o exposto, submetem-se os autos à consideração superior, propondo: 
a) nos termos do art. 8º da Resolução-TCU 315, de 2020, fazer constar, na ata da sessão em que estes autos forem apreciados, comunicação do relator ao colegiado no sentido de encaminhar o acórdão que vier a ser proferido, acompanhado do voto e do relatório que o fundamentarem, à Comissão de Infraestrutura do Senado Federal e à Comissão de Minas e Energia da Câmara dos Deputados; e
	b) retornar os autos à SeinfraElétrica para a continuidade do acompanhamento."
É o relatório.

não há

Não atuou7. Unidade Técnica: Secretaria de Fiscalização de Infraestrutura de Energia Elétrica (SeinfraElétrica)

ACOMPANHAMENTO. AVALIAÇÃO DAS AÇÕES DA ANEEL E DO MME SOBRE OS CONTRATOS DE CONCESSÃO DE DISTRIBUIDORAS DA ELETROBRAS PRIVATIZADAS. INDICADORES DE DESEMPENHO E ECONÔMICO-FINANCEIROS. AVALIAÇÃO DE ASPECTOS RELACIONADAS ÀS TARIFAS. ENCAMINHAMENTO À COMISSÃO DE INFRAESTRUTURA DO SENADO FEDERAL E À COMISSÃO DE MINAS E ENERGIA DA CÂMARA DOS DEPUTADOS. CONTINUIDADE DO ACOMPANHAMENTO.

ACOMPANHAMENTO (ACOM)

Este acompanhamento, conduzido pela Secretaria de Fiscalização de Infraestrutura de Energia Elétrica - SeinfraEletrica, tem por objetivo verificar as ações fiscalizatórias realizadas entre 2017 e 2021 pela Agência Nacional de Energia Elétrica (Aneel) nos contratos de concessão das distribuidoras da Eletrobras privatizadas, então denominadas Amazonas Energia, Boa Vista Energia, Ceal, Cepisa, Ceron, Eletroacre e Celg-D. Foram examinados os parâmetros regulatórios e eventuais providências tomadas pelo Ministério de Minas e Energia (MME) e pela Aneel, notadamente quanto aos impactos na prestação dos serviços, no valor das respectivas tarifas e na sustentabilidade econômico-financeira das concessões.
I - Histórico
A "federalização" das distribuidoras operada pela Lei 9.619/1998, passando-as ao controle da Eletrobras, não permitiu que a Estatal gerisse satisfatoriamente as operações das empresas, sobretudo, como destacou a unidade instrutiva, devido às suas limitações para lidar com as características próprias do setor de distribuição de energia elétrica no Brasil: ambiente extremamente dinâmico e de alta capilaridade.
Como detalhado no Acórdão 1199/2018-TCU-Plenário, de relatoria do Ministro José Múcio, assim como em outros tantos julgados deste Tribunal, era constatação frequente a baixa qualidade do serviço prestado aos usuários dessas áreas de concessão, bem como a insustentabilidade econômico-financeira das empresas em face de ineficiências operacionais e de gestão, que resultaram na total incapacidade para realização dos investimentos necessários à manutenção da qualidade mínima exigida pela Aneel.
À exceção da Celg-D, cuja desestatização ocorreu em 2016, todas as outras empresas foram a leilão no segundo semestre de 2018 e, para avaliação das medidas de regulação e gestão dos novos contratos de concessão decorrentes das privatizações, em cumprimento ao Acórdão 1199/2018-TCU-Plenário, foi autuado o presente acompanhamento que teve por diretrizes as seguintes questões de auditoria:
 (i) as ações fiscalizatórias da Aneel relativas aos indicadores de desempenho (de qualidade e econômico-financeiros) , incluídos nos contratos de concessão das distribuidoras de energia desestatizadas entre os anos de 2017 e 2019 (conforme datas de assinaturas dos contratos) , são eficazes e tempestivas? 
 (ii) as providências que têm sido tomadas pela Aneel e pelo MME em relação às tarifas praticadas pelas distribuidoras privatizadas (inclusive quanto às Revisões Tarifárias Extraordinárias solicitadas pelas distribuidoras de energia elétrica que foram desestatizadas entre 2017 e 2019) são suficientes para assegurar que as tendências de aumento das tarifas dos serviços prestados por essas concessionárias sejam compatíveis com as tendências de aumento de suas respectivas regiões geográficas? 
 (iii) as medidas de competência da Aneel e do MME têm se mostrado suficientes para que os contratos de concessão das distribuidoras de energia elétrica privatizadas no período de 2017 a 2019 apresentem sustentabilidade econômico-financeira, de forma a permitir-lhes a prestação de serviços aos consumidores em patamares de desempenho consonantes com as previsões contratuais e regulatórias e com tendências de aumentos de tarifas compatíveis com as tendências de aumentos de suas respectivas regiões geográficas?
II - Indicadores de desempenho das distribuidoras
O Decreto 8.461/2015, que regulamentou a Lei 12.783/2013, a qual dispõe sobre as concessões de geração, transmissão e distribuição de energia elétrica, estabeleceu dois grupos de indicadores de desempenho das distribuidoras: (i) eficiência com relação à qualidade do serviço prestado; e (ii) eficiência com relação à gestão econômico-financeira.
O primeiro aspecto, cujo foco é a qualidade dos serviços, é aferido por meio de indicadores que consideram a frequência e a duração média das interrupções do serviço público de distribuição de energia elétrica.
A Aneel exige que as concessionárias mantenham um padrão de continuidade e edita limites para os indicadores coletivos de continuidade, como o DEC (Duração Equivalente de Interrupção por Unidade Consumidora) e o FEC (Frequência Equivalente de Interrupção por Unidade Consumidora) . Esses parâmetros são apurados pelas distribuidoras e enviados periodicamente para a Aneel para verificação da continuidade do serviço prestado.
Inicialmente, antes de avaliar em concreto as fiscalizações da Aneel, registrou a SeinfraElétrica que os contratos das seis distribuidoras privatizadas não contêm os indicadores de qualidade que deveriam ser fiscalizados. Assim, com vistas à construção participativa das decisões (Resolução-TCU 315/2020) , previamente à remessa dos autos ao relator, a unidade instrutiva submeteu à consideração da Aneel proposta de recomendação para atualização dos indicadores de qualidade a serem fiscalizados e seu registro nos respectivos termos contratuais. 
A medida foi considerada desnecessária pela Agência, que asseverou que os contratos definem que os limites sera¿o estipulados pela Aneel em períodos preferencialmente quinquenais e, sob tais parâmetros, será realizado o acompanhamento do cumprimento das cla¿usulas de eficie¿ncia da prestac¿a¿o do servic¿o, de forma similar para todas as concessiona¿rias de distribuic¿a¿o. 
Diante de tais justificativas, concluiu a SeinfraElétrica pela desnecessidade da recomendação inicialmente alvitrada, o que conta com minha anuência. 
Adentrando à análise do diagnóstico da Aneel, quanto à Enel Goiás, cujo acompanhamento do desempenho e¿ efetuado desde 2015 pela Aneel, os resultados aferidos foram considerados insatisfatórios e foi pactuado um Plano Emergencial, acompanhado mensalmente pela Agência e que envolve, entre outros aspectos, a melhoria dos indicadores de continuidade e a redução das reclamações dos consumidores.
A unidade instrutiva registrou que a Aneel concluiu que, mesmo com o Plano Emergencial de Melhoria da Qualidade, a Enel Goia¿s ainda na¿o apresentou uma evoluc¿a¿o satisfato¿ria em relac¿a¿o a¿ qualidade do serviço prestado aos seus consumidores. Ao se comparar os resultados dos indicadores contratuais e regulatórios, fica evidente que a Enel-GO apresenta um histórico de descumprimentos dos limites regulatórios dos indicadores DEC e FEC estabelecidos pela Aneel, apesar de não violar os termos estipulados em seu contrato de concessão para esses indicadores. Isso porque, como evidenciado no Acórdão 1946/2019-TCU-Plenário (relator o Ministro Raimundo Carreiro) , os limites contratuais foram menos rigorosos do que os limites regulatórios.
Nesse cenário, a Agência solicitou à distribuidora a apresentação de um novo Plano de Resultados, que será examinado em setembro de 2021, o que justifica a continuidade deste acompanhamento, a fim de que seja possível verificar a atuação da Agência em conformidade com os normativos que regem a matéria e as melhores práticas regulatórias.
Para todas as demais distribuidoras recém-privatizadas as conclusões da Agência contemplaram: (i) problemas na apuração dos indicadores de qualidade DEC e FEC; e (ii) aumento expressivo do número de reclamações na Aneel (indicador QRT) .
Os resultados dos indicadores de qualidade DEC e FEC das referidas distribuidoras, em comparação com os limites regulatórios definidos pela Aneel, constam do relatório que integra esta deliberação e também estão disponíveis no "Painel de Desempenho das Distribuidoras de Energia Elétrica", uma ferramenta interativa que permite o acompanhamento por toda a sociedade da evolução dos principais indicadores de desempenho das distribuidoras.
Pela pertinência, a partir de dados compilados pela SeinfraElétrica, reproduzo na tabela a seguir as informações relativas aos indicadores DEC (Duração Equivalente de Interrupção por Unidade Consumidora) e FEC (Frequência Equivalente de Interrupção por Unidade Consumidora) das distribuidoras para o mês de janeiro 2021:
	Concessionária
	DEC dentro do limite regulatório?
	FEC dentro do limite regulatório?

	Amazonas Energia
	Sim
	Sim

	Energisa Rondônia
	Não 
	Sim 

	Energisa Acre
	Sim
	Sim

	Equatorial Alagoas
	Não 
	Sim

	Equatorial Piauí
	Não 
	Sim

	Roraima Energia
	Sim
	Sim

Embora apenas três concessionárias tenham apresentado parâmetros integralmente alinhados às disposições normativas (Amazonas Energia, Energisa Acre e Roraima Energia) , das três distribuidoras que não alcançaram o padrão regulatório, apenas a Equatorial Piauí não apresentou tendência de melhora nos parâmetros. 
De toda forma, os indicadores serão revisitados pela Aneel ainda ao final do primeiro semestre de 2021, como registrado pela unidade instrutiva, o que torna necessária a continuidade do presente acompanhamento.
III - Indicadores econômico-financeiros das distribuidoras 
Apesar de inexistirem normativos acerca dos indicadores econômico-financeiros das distribuidoras, os pro¿prios contratos de concessa¿o aditivados ou celebrados a partir de 2015 contemplam crite¿rios que devem ser alcançados pelas empresas.
Com efeito, os contratos ressaltam a necessidade de manutenção da sustentabilidade econômico-financeira durante todo o período de concessão. O descumprimento dos limites estabelecidos pode limitar a distribuição de dividendos e causar restrições nos contratos com partes relacionadas, além de, no limite, a própria extinção da concessão. 
A Age¿ncia afirmou que a avaliac¿a¿o dos indicadores econo¿mico-financeiros das distribuidoras recém-privatizadas, exceto Enel-GO, deve se iniciar em relação ao exerci¿cio de 2020, como previsto nos contratos de concessa¿o, raza¿o pela qual os respectivos processos específicos sera¿o autuados a partir do ini¿cio de 2021.
De toda forma, a Aneel divulga trimestralmente Relato¿rio de Indicadores de Sustentabilidade Econo¿mico-Financeira - Risef das empresas, o que certamente pode ser destacado como boa prática, sobretudo diante do grave cenário de incapacidade de investimentos que marcou o histórico dessas distribuidoras.
Com base em informações apresentadas pela Aneel, a SeinfraElétrica anotou que, com exceção da Boa Vista (atualmente Roraima Energia) , todas as distribuidoras tiveram melhora no resultado operacional, apesar de algumas ainda terem resultados negativos. 
O que se nota, sobre a atuação da Aneel em relação aos indicadores econômico-financeiros das distribuidoras, é que diversos eventos importantes ainda estão em curso, muitos previstos para o segundo semestre do exercício corrente. 
Assim sendo, justifica-se o prosseguimento desse acompanhamento para que, oportunamente, sejam avaliadas as primeiras conclusões da Aneel acerca da sustentabilidade econômico-financeira das distribuidoras recém-privatizadas.
IV - Tarifas  
Também fez parte do escopo deste acompanhamento avaliar as providências tomadas pela Aneel e pelo MME, no âmbito de suas competências, em relação à questão tarifária das concessionárias em exame, aí incluídas as revisões tarifárias extraordinárias previstas para as distribuidoras recém-privatizadas, exceto Enel-GO, sem desconsiderar o contexto atual da pandemia da Covid-19.
Dentre as medidas adotadas, o MME destacou os potenciais efeitos da Lei 14.120/2021, oriunda da conversão da MP 998/2020, cujas finalidades principais são conter o aumento de despesas da Conta de Desenvolvimento Energético (CDE) , reduzir os impactos ao consumidor, assegurar a continuidade da prestação do serviço de distribuição, alocar adequadamente o custo da confiabilidade e segurança do sistema elétrico sobre todo o mercado de energia e reduzir o risco de suspensão do fornecimento de energia elétrica em função de inadimplência de consumidores no Ambiente de Contratação Livre (ACL) .
Adicionalmente, o remanejamento de recursos no setor elétrico para permitir a redução de tarifas de energia, em especial com o aporte dos recursos da conta Pesquisa e Desenvolvimento (P&D) para a Conta de Desenvolvimento Energético (CDE) , busca permitir que a tarifa de energia para os consumidores tenha reajustes menores até 2025.
A Aneel, por sua vez, atua na definição das tarifas de uso do sistema de distribuição de energia elétrica por meio de três instrumentos principais: Reajustes Tarifários Anuais (RTA) , Revisões Tarifárias Periódicas (RTP) e Revisões Tarifárias Extraordinárias (RTE) .
Considerando os percentuais de reajustes e de revisões tarifárias concedidas desde a assinatura de cada um dos novos contratos de concessão, três concessionárias apresentaram variação média acumulada inferior à inflação (Amazonas Energia, Roraima Energia e Equatorial Piaui¿) , duas experimentaram variação das tarifas em percentual muito próximo à variação de preços (Equatorial Alagoas e Energisa Rondo¿nia) , enquanto duas tiveram reajustes tarifários bem superiores à inflação no período (Energisa Acre e Enel Goiás) . 
 Outra avaliação importante, que é regularmente feita pela Aneel, diz respeito à comparação do valor das tarifas de cada concessionária. Com base em informações da publicação "Ranking das Tarifas", da própria Aneel, apresento, a seguir, a posição regional e nacional de cada uma das distribuidoras avaliadas neste processo:
	Distribuidora
	Tarifa Convencional (R$/kWh) 
	Ranking Nacional
	Ranking Regional

	Amazonas Energia
	0,693
	10º de 103
	2º de 7

	Equatorial Alagoas
	0,583
	52º de 103
	4º de 12

	Equatorial Piaui¿
	0,582
	54º de 103
	5º de 12

	Energisa Rondo¿nia
	0,577
	55º de 103
	4º de 7

	Roraima Energia
	0,575
	57º de 103
	5º de 7

	Energisa Acre
	0,570
	61º de 103
	6º de 7

	Enel Goiás
	0,547      
	70º de 103
	4º de 5

Ao considerar a média nacional de tarifa, que é de 0,576 R$/kWh, bem como os valores médios regionais (0,654 R$/kWh na região Norte, 0,571 R$/kWh na região Nordeste e 0,580 R$/kWh na região Centro-Oeste) , os dados indicados na tabela acima para as distribuidoras objeto deste acompanhamento não apresentaram discrepância digna de nota.
Nesse contexto, relatou a SeinfraElétrica que alguns aspectos relevantes, com potencial impacto nas tarifas das distribuidoras, ainda são objeto de análise pela Aneel, como os impactos concretos da Lei 14.120/2021 e as eventuais alterações contratuais em face das metas de melhoria contínua a serem alcançadas pelas distribuidoras, além de parâmetros de qualidade do serviço prestado e da sustentabilidade econômico-financeira das distribuidoras, esses últimos ainda não completamente consolidados.
Também aqui, portanto, resta justificada a continuidade do acompanhamento.
V - Conclusões 
Ainda que diversos parâmetros exijam avaliação em momento futuro e que, para tal, o presente acompanhamento mereça continuidade, trouxe este processo ao plenário, inclusive detalhando em meu voto os mais relevantes registros da equipe de fiscalização da SeinfraElétrica, em razão da destacada importância da matéria.
A atuação das distribuidoras de energia elétrica aqui examinadas, historicamente contaminada por baixos índices de qualidade e vultosos desequilíbrios econômico-financeiros, passa por momento relevante de maturação a partir das recentes privatizações. 
No atual cenário, a atuação pari passu e a adoção de medidas corretivas tempestivas pela Aneel e pelo Ministério de Minas e Energia são medidas fundamentais para garantir a quebra de paradigmas deficitários e alcançar, finalmente, parâmetros de prestação dos serviços, de valor das respectivas tarifas e de sustentabilidade que atendam aos justos anseios da sociedade.
Para tal, fundamental ainda a atuação do controle externo, a conferir segurança jurídica e contribuir para o sucesso da atuação governamental. Parabenizo, portanto, a equipe da SeinfraElétrica pela qualidade do trabalho apresentado e proponho a continuidade deste acompanhamento, sem prejuízo de, desde logo, dar-lhe publicidade e encaminhá-lo à Agência Nacional de Energia Elétrica, ao Ministério de Minas e Energia, à Comissão de Infraestrutura do Senado Federal e à Comissão de Minas e Energia da Câmara dos Deputados. Ao contrário do que sugeriu a unidade instrutiva, faço constar tais providências da parte dispositiva do acórdão, eis que as considero relevantes para ampla divulgação da deliberação e para o prosseguimento do feito, nos termos do art. 8º, caput, da Resolução-TCU 315/2020.
	Ante o exposto, VOTO por que este Tribunal adote a minuta de acórdão que ora submeto ao colegiado.
TCU, Sala das Sessões, em 12 de maio de 2021.
JORGE OLIVEIRA 
Relator